ACORDAO-COMPLETO-2350134

ACÓRDÃO 1672/2019 ATA 26/2019 - PLENÁRIO

VISTOS, relatados e discutidos estes autos de Auditoria realizada na Universidade Federal de Santa Catarina (UFSC) com o objetivo de analisar contratações públicas na área de serviços de limpeza, conservação e asseio, celebradas mediante sucessivas dispensas de licitação com a empresa Ondrepsb Limpeza e Serviços Especiais Ltda.,
ACORDAM os Ministros do Tribunal de Contas da União, reunidos em sessão do Plenário, ante as razões expostas pelo Relator, em:
9.1. rejeitar parcialmente as razões de justificativa apresentadas pelo Sr. Antônio Carlos Montezuma Brito, exPró-Reitor de Administração da Universidade Federal de Santa Catarina;
9.2. aplicar ao Sr. Antônio Carlos Montezuma Brito a multa prevista no art. 58, II, da Lei 8.443/1992 c/c o art. 268, inciso I, do Regimento Interno, no valor de R$ 10.000,00 (dez mil reais) , fixando-lhe o prazo de quinze dias, a contar da notificação, para comprovar, perante este Tribunal (art. 214, inciso III, alínea "a", do Regimento Interno) , o recolhimento da dívida aos cofres do Tesouro Nacional, atualizada monetariamente desde a data do acórdão até a do efetivo recolhimento, se for paga após o vencimento, na forma da legislação em vigor;
9.3. autorizar o desconto da dívida na remuneração do servidor, observado o disposto no art. 46 da Lei 8.112/1990;
9.4. autorizar, desde logo, nos termos do art. 28, II, da Lei 8.443/1992, a cobrança judicial da dívida, caso não atendida a notificação;
9.5. em substituição à medida cautelar mencionada à peça 56 destes autos, autorizar a Universidade Federal de Santa Catarina (UFSC) a realizar o pagamento de eventual saldo contratual, após promover o encontro de contas com a empresa Ondrepsb Limpeza e Serviços Especiais Ltda., abatendo-se, das faturas pendentes de pagamento à empresa, o valor relativo (i) à cumulação dos adicionais de insalubridade no total de 60% - Contrato 244/2014, (ii) os pagamentos indevidos a título de custos indiretos e os respectivos efeitos em (iii) tributos e lucros, identificados como superfaturamento nos Contratos 244/2014, 75/2015 e 195/2015, consoante sintetizado nos itens 19 (ab initio) e 20 a 22 do Voto condutor deste Acórdão;
9.6. determinar à UFSC que encaminhe a esta Corte, no prazo de noventa dias contados da prolação deste Acórdão, as memórias de cálculo decorrentes da medida supra referida e os documentos que comprovem os montantes pagos e abatidos;
9.7. dar ciência à Universidade Federal de Santa Catarina (UFSC) quanto às seguintes irregularidades, com vistas à adoção de providências internas que previnam ocorrências semelhantes:
9.7.1. a ausência de projetos básicos constatada nos Contratos 261/2013, 86/2014 e 244/2014, celebrados com a empresa Ondrepsb Limpeza e Serviços Especiais Ltda., afronta o disposto no art. 7º, §§ 2º, inciso I, e 9º, da Lei 8.666/1993 e nos §§ 1º e 2º do art. 20 da IN 5/2017-Seges/MP (à época, os arts. 14 e 15, inciso I, alínea g, da IN SLTI/MPOG/2008) ;
9.7.2. as falhas no acompanhamento e fiscalização dos Contratos 261/2013, 86/2014 e 244/2014, celebrados com a empresa Ondrepsb Limpeza e Serviços Especiais Ltda., atinente a serviços com dedicação exclusiva de mão de obra, sobretudo quanto ao cumprimento das obrigações trabalhistas, afronta o disposto no inciso II do art. 40 da IN 5/2017-Seges/MP; e
9.8. determinar à SecexEducação que monitore, no âmbito destes autos, o cumprimento do item 9.6 supra, inclusive avaliando-se o cálculo realizado pela UFSC.

Auditoria com o objetivo de analisar contratações públicas na área de serviços de limpeza, conservação e asseio, celebradas mediante sucessivas dispensas de licitação.

Universidade Federal de Santa Catarina.

3. Interessados/Responsáveis:
3.1. Interessado: Ondrepsb Limpeza e Serviços Especiais Ltda. (83.953.331/0001-73).
3.2. Responsáveis: Antonio Carlos Montezuma Brito (XXX.518.132-XX); Jair Napoleão Filho (XXX.374.379-XX); Universidade Federal de Santa Catarina (83.899.526/0001-82).

13.1. Ministros presentes: José Mucio Monteiro (Presidente), Walton Alencar Rodrigues, Benjamin Zymler, Aroldo Cedraz e Raimundo Carreiro.
13.2. Ministros-Substitutos convocados: Augusto Sherman Cavalcanti (Relator), Marcos Bemquerer Costa, André Luís de Carvalho e Weder de Oliveira.

ACORDAO-COMPLETO-2560287

Acórdão 2645/2022 - Plenário

ACORDAO-COMPLETO-2423919

Acórdão de Relação 2239/2020 - Plenário

Acórdão de Relação

AUGUSTO SHERMAN

Em exame Relatório de Auditoria de conformidade realizada na Universidade Federal de Santa Catarina (UFSC) com o objetivo de analisar contratações públicas na área de serviços de limpeza, conservação e asseio, no período de 28/12/2013 a 2/2/2016.
2.	O trabalho de auditoria abrangeu cinco contratos celebrados diretamente entre a UFSC e a empresa Ondrepsb Limpeza e Serviços Especiais Ltda., firmados sequencialmente mediante dispensa de licitação adotada em decorrência do encerramento do Contrato 683/2007.
3.	Após análise de oitivas e de audiências promovidas, a Sec-SC lançou aos autos a instrução de peça 85, cujo excerto passo a transcrever:
"INTRODUÇÃO
1. Cuidam os autos de relatório de auditoria de conformidade realizada na Universidade Federal de Santa Catarina, que teve por objetivo analisar contratações públicas na área de serviços de limpeza, conservação e asseio, no período de 28/12/2013 a 2/2/2016.
2. O trabalho de auditoria abrangeu os contratos 261/2013, 86/2014, 244/2014, 75/2015 e 195/2015, celebrados entre a UFSC e a empresa Ondrepsb Limpeza e Serviços Especiais Ltda. Todos esses contratos foram celebrados sequencialmente, um após o outro, e contratados por dispensa de licitação, em decorrência do encerramento do contrato 683/2007, o qual vigeu por seis anos, até dezembro de 2013.
3. Retornam os autos para análise das oitivas e audiência determinadas por despacho ministerial (peça 56) .
HISTÓRICO
4. Ao término da fiscalização, a equipe de auditoria propôs diversas medidas:
136.1. com fundamento no art. 250, inciso II, do Regimento Interno do TCU, determinar à Universidade Federal de Santa Catarina que conclua, no prazo de 60 dias, caso ainda não tenha feito, a licitação em curso para a contratação de serviços de limpeza, conservação e asseio, atualmente prestados no âmbito do contrato emergencial 195/2015; (item III.1) 
136.2. dar ciência à Universidade Federal de Santa Catarina, com vistas a adoção de providências internas que previnam ocorrências semelhantes, de que a ausência de termos de referência constatada nos contratos 261/2013, 86/2014 e 244/2014, celebrados com a empresa Ondrepsb Limpeza e Serviços Especiais Ltda., afronta o disposto no art. 7º, §§ 2º, inciso I, e 9º, da Lei 8.666/1993 e nos arts, 14 e 15, inciso I, alínea 'g', da IN SLTI/MPOG 2/2008; (item III.2) 
136.3. com fundamento nos arts. 43 e 44 da Resolução TCU 259/2014, a formação de processo apartado, constituído deste relatório, das evidências 1, 2 e 3 (planilhas de cálculo do sobrepreço) e das peças 5 a 36 deste processo, para fins de realização das seguintes medidas preliminares:
a) com fundamento no art. 250, inciso V, do RI/TCU, a oitiva da Universidade Federal de Santa Catarina e da empresa Ondrepsb Limpeza e Serviços Especiais Ltda. (CNPF 83.953.331/0001-73) para se manifestarem, no prazo de quinze dias, acerca do sobrepreço identificado nos Contratos 244/2014, 75/2015 e 195/2015, haja vista que pode resultar em decisão do Tribunal no sentido de alterar o contrato e de determinar a compensação dos valores majorados nos pagamentos ainda pendentes; (item III.3) 
b) com fundamento no art. 250, inciso IV, do RI/TCU, a audiência do Sr. Antônio Carlos Montezuma Brito (CPF XXX.518.132-XX) , Pró-Reitor de Administração da Universidade Federal de Santa Catarina, para que, no prazo de quinze dias, apresente razões de justificativa para as seguintes ocorrências: 
b.1) sucessivas contratações diretas de serviços de limpeza, conservação e asseio, celebrados entre a Universidade Federal de Santa Catarina e a Empresa Ondrepsb Limpeza e Serviços Especiais Ltda. (contratos 261/2013, 86/2014, 244/2014, 75/2015 e 195/2015) , decorrentes de falta de planejamento e de inércia da Administração, em ofensa ao instituto da licitação preconizado no art. 37, inciso XXI, da Constituição Federal e no art. 2º da Lei 8.666/1993 e ao disposto no art. 24, inciso IV, da Lei 8.666/199; (item III.1) e 
b.2) sobrepreço identificado nos Contratos 244/2014, 75/2015 e 195/2015, celebrados com a empresa Ondrepsb Limpeza e Serviços Especiais Ltda.; (item III.3) 
136.4. encaminhar cópia da decisão que vier a ser adotada, acompanhada do presente relatório, à Universidade Federal de Santa Catarina; e 
136.5. apensar o presente processo ao TCProcesso 029.380/2015-4.
5. Preliminarmente, entendeu o MinistroRelator (despacho, peça 47) a necessidade de a unidade técnica diligenciar para que as informações acerca do contrato 195/2015 fossem atualizadas, assim como sobre a situação dos contratos 244/2014, 75/2015 e 195/2015.
6. Feita a diligência - Ofício 18/2017-SecexSC (peça 48) - e prestadas as informações pela UFSC (peça 50) , a unidade técnica em nova instrução, concluiu que (a) a proposta de encaminhamento efetuada no item 136.1 do Relatório de Auditoria havia perdido seu objeto; e (b) o sobrepreço detectado nos contratos 244/2014, 75/2015 e 195/2015 era de R$ 2.217.618,06, não mais o valor de R$ 3.063.624,74 apontado inicialmente pela equipe de auditoria.
7. Com base nessas informações o MinistroRelator determinou cautelarmente a retenção dos pagamentos em montante suficiente para a satisfação de eventual débito, até o julgamento definitivo da matéria pelo Tribunal (peça 56) :
Considerando o exposto, com fundamento no art. 11 da Lei 8.443/92, determino:
a) com fundamento no art. 276 do Regimento Interno deste Tribunal, tendo em vista fundado receio de lesão ao erário e de ineficácia de eventual decisão de mérito, e considerando que apesar de realizadas as retenções ainda não há notícia nos autos de conclusão de acerto de contas entre a universidade e a empresa contratada, determino que a Universidade Federal de Santa Catarina mantenha a retenção do pagamento das faturas 28.482, 28.483, 28.484 e 28.485, de emissão da empresa Ondrepsb Limpeza e Serviços Especiais Ltda., em montante suficiente para a satisfação do valor atualizado do débito estimado em R$ 2.217.618.06, originário de sobrepreço, até que a matéria seja definitivamente julgada por este Tribunal;
b) com fundamento com fundamento nos arts. 276, caput e § 3º, e 250, inciso V, do Regimento Interno, a oitiva da Universidade Federal de Santa Catarina e da empresa Ondrepsb Limpeza e Serviços Especiais Ltda. (CNPF 83.953.331/0001-73) para se manifestarem, no prazo de quinze dias, acerca do sobrepreço identificado nos Contratos 244/2014, 75/2015 e 195/2015, e da cautelar de retenção de pagamentos adotada no item 'a', retro;
c) com fundamento no art. 250, inciso IV, do RI/TCU, a audiência do Sr. Antônio Carlos Montezuma Brito (CPF XXX.518.132-XX) , exPró-Reitor de Administração da Universidade Federal de Santa Catarina, para que, no prazo de quinze dias, apresente razões de justificativa para as seguintes ocorrências: 
c.1) sucessivas contratações diretas de serviços de limpeza, conservação e asseio, celebrados entre a Universidade Federal de Santa Catarina e a Empresa Ondrepsb Limpeza e Serviços Especiais Ltda. (contratos 261/2013, 86/2014, 244/2014, 75/2015 e 195/2015) , decorrentes de falta de planejamento e de inércia da Administração, em ofensa ao instituto da licitação preconizado no art. 37, inciso XXI, da Constituição Federal e no art. 2º da Lei 8.666/1993 e ao disposto no art. 24, inciso IV, da Lei 8.666/1993; e 
c.2) indícios de sobrepreço identificados nos Contratos 244/2014, 75/2015 e 195/2015, celebrados com a empresa Ondrepsb Limpeza e Serviços Especiais Ltda. 
Em razão da natureza da matéria, solicito seja dada, às providências acima referidas, a urgência devida. 
Solicito, ainda que a proposta de ciência à UFSC, objeto do item 136.2, retro transcrito, seja novamente reiterada, se for o caso, quando da apresentação da instrução final por parte dessa unidade técnica.
EXAME TÉCNICO
Análise da oitiva da Universidade Federal de Santa Catarina - item b do despacho cautelar
8. A Universidade Federal de Santa Catarina foi instada a se manifestar - Ofício 505/2017-SecexSC (peça 57) - acerca do sobrepreço identificado nos Contratos 244/2014, 75/2015 e 195/2015, e da medida cautelar adotada.
9. A resposta da UFSC à peça 65, p. 1-13, constituiu-se no envio de documentos nos quais informa que a Pró-Reitoria de Administração da Universidade designou uma comissão 'para a realização de perícia a fim de averiguar as informações apontadas pelo TCU em seu relatório'.
10. A comissão, após receber explicações da empresa refutando os apontamentos do relatório do Tribunal, muito embora a Ondrepsb não tenha juntado documentos comprobatórios, analisou as possíveis irregularidades, relativamente às questões de vale alimentação, vale transporte, adicional de insalubridade e custos indiretos indevidos, lucros e impostos, as quais seriam as causas motivadoras do sobrepreço apontado, e concluiu não haver materialidade suficiente para refutar as conclusões do TCU (peça 65, p. 9-10) .
11. Em nota emitida pela Procuradoria Federal junto à UFSC, (peça 65, p. 11-12) afirma-se que '... a comissão, após longo e exaustivo estudo, apresentou, no dia 09/05/2017 relatório conclusivo confirmando as informações contidas em tal documento', ou seja, confirmou em seu relatório que as informações prestadas pelo TCU tinham fundamento (item 3, Nota nº 00110/2017/PGF/AGU, peça 65, p. 11) .
12. Informa ainda o exPró-Reitor de Administração que, no âmbito da Universidade, foi aberto processo administrativo para possível imposição de sanção administrativa à empresa contratada, e encaminhamento à Corregedoria-Geral da Universidade para abertura de sindicância para 'apurar possíveis responsabilidades no âmbito da Universidade, devido à aceitação dos contratos com sobrepreço pela mesma' (peça 65, p.7) .
13. Em síntese, e pelo que se deduz da documentação encaminhada, a UFSC apenas corrobora o sobrepreço apontado pelo Tribunal na contratação dos serviços, não trazendo novos elementos que pudessem descaracterizá-lo.
Análise da oitiva da Ondrepsb Limpeza e Serviços Especiais Ltda. - item b do despacho cautelar
14. A empresa Ondrepsb Limpeza e Serviços Especiais Ltda. foi instada a se manifestar - Ofício 506/2017-SecexSC (peça 60) - acerca do sobrepreço identificado nos Contratos 244/2014, 75/2015 e 195/2015, e da medida cautelar adotada. Manifestação da Ondrepsb à peça 68, p. 1-28.
15. Após apresentar uma cronologia dos fatos, a empresa Ondrepsb arguiu preliminarmente a ausência de encaminhamento ao TCU dos esclarecimentos prestados à comissão da UFSC e a imprestabilidade do relatório produzido por essa comissão.
16. Alega a Ondrepsb que foi comunicada pela UFSC da retenção dos valores, determinada cautelarmente, e que deveria se manifestar formalmente quanto aos indícios de sobrepreço apontados.
17. Afirma que apresentou à UFSC os devidos esclarecimentos e justificativas, e que, entretanto, a UFSC não encaminhou ao Tribunal essa documentação. A empresa juntou essa documentação aos autos quando da resposta ora analisada (Anexo III da manifestação, peça 71, p. 1-94) .
18. Segundo a empresa, somente teve conhecimento do relatório da comissão '... ao examinar os autos do processo'. Para a empresa 'o relatório conclusivo da comissão instituída pela UFSC é totalmente imprestável' porque não demonstrou o trabalho efetivamente realizado, não apresentou qualquer cálculo, nem se manifestou sobre a questão do trabalho diferenciado nos restaurantes universitários e sobre a questão do adicional de insalubridade em contratos anteriores, não pagos pela UFSC.
19. Quanto ao mérito, a Ondrepsb afirma que 'a alegação de sobrepreço é manifestamente incompatível com os fatos' e procura demonstrá-lo analisando item a item:
a) valor dos contratos inferior ao mercado - item 2.2.2.1 da resposta (peça 68, p. 8-12) ;
b) custos com disponibilização de pessoal superior à prevista pela produtividade indicada no edital e no contrato - item 2.2.2.2 da resposta (peça 68, p. 12-13) ;
c) quanto ao vale-alimentação - item 2.2.2.3 (peça 68, p. 13-14) ;
d) quanto ao vale-transporte - item 2.2.2.4 (peça 68, p. 14-15) ;
e) adicional de insalubridade - item 2.2.2.5 (peça 68, p. 15-20) ;
f) supostos custos indiretos indevidos - item 2.2.2.6 (peça 68, p. 20-21) .
20. Ainda quanto ao mérito descreve aspectos adicionais relativos ao contrato, relatando dificuldades administrativas internas na UFSC e sobre o caráter de provisão dos itens da planilha.
21. Acerca da medida cautelar adotada, a empresa afirma que o valor retido atinge a soma de R$ 3.063.624,74, mas que existem outras faturas pendentes de pagamento totalizando R$ 6.018.923,72, além do direito ao recebimento de valores referentes ao adicional de insalubridade em outro contrato (não auditado nesta fiscalização) que totalizam mais de R$ 1 milhão. Requer ao Tribunal que determine à UFSC o pagamento do valor que extrapolar o montante de R$ 2.217.018,01 (item 6 desta instrução) .
Análise das arguições preliminares
22. A empresa alegou que a UFSC não encaminhou ao TCU os esclarecimentos prestados por ela. No relatório da comissão, entretanto, há menção aos documentos apresentados pela empresa - conclusão à peça 65, p. 10.
23. Mesmo que seja tomada como verdadeira a alegação da empresa, tal situação não constituiu prejuízo à defesa, visto que o Tribunal determinou a oitiva também da Ondrepsb, momento no qual esta pôde fazer os esclarecimentos e juntar os documentos que entendeu pertinentes.
24. Quanto à alegada imprestabilidade do relatório da comissão da UFSC, efetivamente o relatório é sintético, desprovido de cálculos ou maiores considerações, e apenas reafirma as evidências apresentadas pelo Tribunal, concluindo não haver materialidade suficiente para refutar as conclusões da auditoria.
Análise das questões de mérito
Valor dos contratos inferior ao mercado - item 2.2.2.1 da resposta da Ondrepsb
25. A empresa alega que, em relação ao valor dos contratos sob análise, o preço da Ondrepsb é bem inferior à média das propostas apresentadas pelas outras empresas quando da pesquisa de preços realizada pela UFSC para a contratação emergencial. Nos contratos 244/2014 e 195/2015 a diferença é de 17% em relação à média das propostas e no contrato 075/2015 a diferença chega a 30%. Conclui que, se comparado à média das propostas, a economia foi de R$ 6.430.879,26.
26. É isso mesmo que se espera quando da realização de consulta de preços, que a contratação se dê pelo menor valor. Além disso, a contratação por valor abaixo das outras propostas, de per si, não é garantia de que não há sobrepreço, porque, por hipótese, as outras propostas poderiam estar superdimensionadas. 
27. Argumenta que outra prova da ausência de sobrepreço está na comparação com os preços mínimos e máximos para todos os tipos de áreas, estabelecido pelo Ministério do Planejamento (MPOG) à época, para esse tipo de contratação. Em quadro demonstrativo (peça 68, p. 10-11) , a empresa conclui que, no tocante ao contrato 244/2014, o valor contratado representou a economia de R$ 224.374,93 em relação ao valor máximo MPOG, e estava R$ 102.529,14 acima do valor mínimo, sem considerar as especificidades dos serviços, que a empresa alega existirem.
28. Aponta ainda que, em relação ao preço por metro quadrado para o tipo mais comum de área e de maior representatividade, o preço da Ondrespsb, nos contratos 075 e 195/2015, é 26% inferior ao valor mínimo. Em relação aos contratos 075 e 195/2015 as economias, em cada contrato, seriam de R$ 793.719,98 e de R$ 434.503,15 em comparação com os preços máximo e mínimo do MPOG.
29. A empresa ressalta que esses cálculos foram tomados considerando-se os preços mínimos e máximos do MPOG por área interna para todos os tipos de área, sem considerar que laboratórios e restaurantes são áreas com necessidades diferenciadas para execução dos serviços, resultando em custos adicionais para a contratação.
30. Efetivamente, em relação aos valores limites mínimos e máximos estabelecidos por aplicação da IN SLTI/MPOG 2/2008, para os serviços de limpeza e conservação, nos contratos 75 e 195/2015, apenas o item relativo ao refeitório do Restaurante Universitário apresentava valores contratados superiores aos limites máximos, e o relativo aos Laboratórios Especiais se situava dentro da faixa de valores mínimos e máximos.
31. Já no contrato 244/2014, os itens Restaurante Universitário, Laboratórios Especiais e Corredores/Hall/sala de aula noturno estavam acima dos limites máximos, e os itens Área interna e Corredores/Hall/sala de aula diurno se situavam dentro da faixa de valores mínimos e máximos.
32. Entretanto, no tocante aos custos de formação de preços, por servente e encarregado, identificados como superiores ao valor máximo estipulado, em nada a empresa se manifestou. Tal irregularidade foi apontada no relatório de fiscalização (peça 43, p. 13, itens 58-60) :
58. Os contratos 244/2014, 75/2015 e 195/2015, celebrados entre a UFSC e a empresa Ondrepsb, contemplam sobrepreços em suas planilhas de custos e formação de preços, decorrentes de cômputo de verbas trabalhistas em duplicidade e de quantitativos e percentuais superiores aos previstos na legislação em vigor e aos efetivamente pagos aos empregados da contratada.
59. Os custos de formação de preços contemplados nos três contratos extrapolaram, sem justificativa, os valores considerados na apuração do limite máximo para serviços de limpeza no estado de Santa Catarina no Caderno Técnico 05/2015, Serviços de Limpeza, vigente a partir de 1º/1/2015, publicado pela Secretaria de Logística e Tecnologia da Informação (SLTI) do Ministério do Planejamento, Orçamento e Gestão (MPOG) , nos termos dos arts. 54 da IN SLTI 2/2008 e 1º e 9º da Portaria SLTI 7/2015.
60. Com efeito, o Caderno Técnico 05/2015 da SLTI estabelece, em seu cenário máximo, custo por servente e encarregado, com jornadas de 8 horas diárias, de R$ 3.397,79 e R$ 4.001,28, respectivamente (peça 20, p. 9 a 12) , enquanto os custos de tais serviços foram contemplados em R$ 3.600,61 e R$ 4.646,34 (peça 10, p. 118-124 e 136-141) no contrato 244/2014 e em R$ 3.740,77 e R$ 4.798,30 nos contratos 75/2015 (peça 11, p. 15-20 e 33-38) e 195/2015 (peça 31, p. 17-41) .
33. Dessa forma, embora vários preços de itens da planilha estejam dentro da faixa de valores limites estabelecida, alguns até abaixo da faixa, isso é insuficiente para afastar a imputação de sobrepreço apontada, existente nas planilhas de custos e formação de preços, conforme reproduzido acima.
Custos com disponibilização de pessoal superior à prevista pela produtividade indicada no edital e no contrato - item 2.2.2.2 da resposta da Ondrepsb
34. A empresa argumenta que o Tribunal procedeu o recálculo do valor por metro quadrado, a partir de valores que entendeu devidos para vale-transporte, vale-alimentação, insalubridade, custos indiretos, taxa de lucro e tributos. Para fazer esse recálculo, no que diz respeito ao contrato 244/2014, utilizando o cálculo de produtividade para cada tipo de área, chegou-se ao número de 420 serventes e 17 encarregados, necessários para a execução dos serviços. Ocorre que a empresa alega ter disponibilizado 59 (cinquenta e nove) colaboradores a mais, ou seja, '... a contratada teve um custo efetivo sem a contraprestação financeira, que foi desconsiderado pelo TCU'.
35. Importa ressaltar, entretanto, que o órgão contratante, no caso, a UFSC, apenas fixa parâmetros mínimos de produtividade, a fim de evitar que ocorra uma prestação insatisfatória do serviço, caso o número de empregados seja insuficiente. Ou seja, o órgão não quantifica o número de postos de trabalho a serem disponibilizados pela empresa contratada. Cabe ao contratado decidir quantos empregados serão necessários, desde que respeitado o mínimo exigível em função da produtividade. Não se vislumbra, portanto, a imposição de nenhum ônus excessivo à empresa, e sim, uma certa discricionariedade de a empresa definir com quantos empregados vai prestar o serviço. 
Quanto ao vale-alimentação - item 2.2.2.3 da resposta da Ondrepsb
36. No tocante ao vale-alimentação, o Tribunal apontou que a empresa cotou 25 vales-alimentação por mês, quando o correto seria a média de 21 dias. A Ondrepsb argumenta que utilizou o quantitativo de 25 dias em média, em decorrência 'da existência de trabalho aos sábados e domingos no Restaurante Universitário, além da realização periódica de limpeza de caixas d'água, com acréscimo de pessoal para essa finalidade. '
37. As condições de contratação impostas pela UFSC faziam menção, relativamente ao Restaurante Universitário, à necessidade da prestação dos serviços de segunda a domingo (Termo de Referência, peça 11, p. 122) . Então é pertinente a alegação da empresa. No entanto, o que não é pertinente, é estender essa situação atípica a todos os empregados contratados.
38. Se considerarmos os parâmetros mínimos de produtividade impostos, o número de funcionários necessários à limpeza do Restaurante Universitário seria de oito, perante um total de 422, ou seja, apenas dois por cento do quantitativo total faria jus ao recebimento de vales-alimentação para 25 dias em média.
39. Por conseguinte, cabe recalcular o valor do sobrepreço, substituindo-se o valor definido anteriormente pelo valor original estabelecido na planilha de custos, apenas para os serviços referentes ao Restaurante Universitário, observando-se os efeitos consequentes na composição dos custos.
Quanto ao vale-transporte - item 2.2.2.4 da resposta da Ondrepsb
40. A mesma situação do vale-alimentação. O Tribunal apontou a utilização de 25 dias de vales-transportes em vez de 21 dias, e a empresa fez as mesmas alegações. Acrescentou ainda a empresa, que muitos colaboradores utilizam mais de uma linha de transporte coletivo para chegar ao trabalho, e que por tais razões utilizou a média de 25 dias por mês para cálculo do vale-transporte.
41. Aplica-se aqui o mesmo entendimento já manifestado anteriormente quanto ao vale-alimentação - itens 37 a 39. 
Adicional de insalubridade - item 2.2.2.5 da resposta da Ondrepsb
42. O Tribunal apontou no relatório que, na proposta da Ondrepsb, havia sido cotado percentual de 20% a título de adicional de insalubridade para todos os postos de trabalho, e que em despesas administrativas/operacionais havia previsão de mais 40% a título de depreciação de insalubridade, acarretando um pagamento de 60% de insalubridade para 108 colaboradores.
43. A empresa afirma que a conclusão do Tribunal está incorreta, que não houve a cobrança de 60% (20% + 40%) de adicional de insalubridade alegada pelo TCU em todos os contratos (244/2014, 075/2015 e 195/2015) . Para o contrato 244/2014 houve previsão de 40% de adicional de insalubridade apenas para parte dos colaboradores. A empresa ainda alega, em seu favor, que os então empregados moveram ações trabalhistas - em torno de 220 ações - pleiteando o adicional de insalubridade de 40%, e que os valores envolvidos superam em muito os valores orçados em planilha, e que por isto, não haveria sobrepreço.
44. Reconhece, entretanto, apenas no tocante ao contrato 244/2014, que houve equívoco na formulação da proposta, que resultou no percentual de 60% (20% + 40%) para 108 colaboradores, quando o devido deveria ser de 20% + 20%.
45. Ao final desse tópico, a empresa traz à discussão créditos dela, relativos ao adicional de insalubridade, oriundos do Contrato 683/2007, e que, 'portanto, eventual valor a ser devolvido por esta empresa deve ser compensado com os valores devidos pela UFSC. '
46. A empresa admitiu que apenas no contrato 244/2014 houve equívoco, resultando na cobrança indevida do adicional de insalubridade em percentual de 60% para 108 colaboradores. Entretanto, conclusivamente, não conseguiu a Ondrepsb elidir as irregularidades apontadas no relatório de fiscalização, que evidenciaram sobrepreço nos contratos 244/2014, 75/2015 e 195/2015, para o item Depreciação Insalubridade 40% da planilha de custo/empregado de todos os serviços - itens 103, 76 e 116, respectivamente, do Relatório de Fiscalização - peça 43, p. 19, 15 e 22.
47. Quanto a eventuais créditos decorrentes da execução do Contrato 683/2007, muito embora dele tivessem se derivado os demais contratos, não foi auditado e, portanto, não pode o Tribunal se manifestar sobre eventuais créditos para a empresa, cabendo à UFSC proceder a essa verificação e ao posterior acerto/encontro de contas.
Supostos custos indiretos indevidos - item 2.2.2.6 da resposta da empresa
48. Foi apontada pelo Tribunal a inclusão indevida de previsão de custo com reposição de faltas (reserva técnica) nas planilhas de custos e formação de preços para os postos de serviço para limpeza do Restaurante Universitário nos fins de semana. Segundo a empresa os serviços no Restaurante Universitário são executados todos os dias da semana, inclusive sábados e domingos, em extenso período de trabalho (em torno de 18 horas) e com elevada quantidade de frequentadores. Para a empresa, essas especificidades não estão previstas na norma padronizada IN 2/2008-SLTI/MPOG que regula a matéria.
49. Discorda-se desse entendimento, pois o que se constata na norma é justamente a consideração das diversas situações, ao fixar parâmetros de produtividade diferentes para cada tipo de área. No caso da UFSC, o contrato 195/2015, por exemplo, fixava o índice de produtividade das áreas internas simples em 1.100 m²/servente, enquanto que para o Restaurante Universitário o índice de produtividade considerado foi de apenas 300 m²/servente. O próprio contrato mencionava que a produtividade 'foi definida com base em estudos realizados... levando em consideração as características especiais dos ambientes em questão, da necessidade primordial de manutenção de higiene e limpeza e do fluxo diário de usuários'.
Questões adicionais ao mérito - item 2.3 da resposta da empresa
50. A empresa menciona dificuldades administrativas internas na UFSC, e que após o término do Contrato 683/2007, em dezembro de 2013, até abril de 2016, foi um período de administração conturbada na Universidade. Nesse período os serviços foram mantidos através de contratações emergenciais, e a empresa, para evitar uma falta de continuidade na prestação dos serviços, manteve o mesmo valor anterior, sem atualização, mesmo suportando aumento dos custos.
51. Argumenta que quando se compara o preço mensal do primeiro contrato emergencial - 27/12/2013 - com o preço mensal do último contrato - 28/12/2015 -, verifica-se um aumento de 3,62%. Nesse mesmo período, comparativamente, o INPC foi de 18,21% e o piso salarial dos trabalhadores teve aumento de 16,15%, bem acima, portanto, dos reajustes contratados.
52. Outro aspecto apontado ainda pela empresa é que os itens da planilha de custos e formação de preços tem características de provisão, cuja 'principal finalidade é permitir à Administração examinar a exequibilidade da proposta, ou seja, verificar se foram provisionados todos os custos e em valor suficiente', mas que 'não serve para fazer cálculos para limitar valores para cada item, mas para saber se consta valor mínimo exequível. '
53. No caso das contratações em tela, havia um preço mínimo e um preço máximo fixados pelo Governo Federal - MPOG, e os preços dos contratos eram, inclusive, inferiores ao preço mínimo por metro quadrado, e 'é inadequado examinar itens específicos quando o valor é definido pelo preço mensal', e que seria incoerente falar em sobrepreço quando o valor contratado era inferior ao preço mínimo.
54. Em nosso entendimento, porém, ao contrário do que sugere a interpretação literal do art. 40, inciso X, da Lei 8.666/1993, é obrigação do gestor, não se encontrando no âmbito de sua discricionariedade, a fixação no edital dos preços máximos unitários e global, ainda que a licitação seja para contratação de obra no regime de empreitada por preço global. Isso porque a fixação de limites máximos constitui fator ordenador da licitação, uma vez que evita uma disparidade exagerada dos preços unitários e global constantes das propostas, situação que poderia predispor a futura contratação a alterações indevidas. 
55. Além disso, a elaboração de uma planilha orçamentária de quantitativos e preços unitários que não contenha em detalhes todos os itens a serem contratados contraria o art. 7º, § 2°, inciso II, da Lei 8.666/1993. Essa impropriedade pode trazer dificuldades para o controle e a gestão do contrato, na eventualidade de alteração quantitativa ou qualitativa de seu objeto por aditamento.
56. Pelas razões expostas entendemos que a argumentação da empresa, exposta nos itens 50 a 53 acima, não merece prosperar.
Análise da audiência do Sr. Antonio Carlos Montezuma Brito, exPró-Reitor de Administração da Universidade Federal de Santa Catarina - item c do despacho cautelar
57. O responsável, Sr. Antonio Carlos Montezuma Brito, exPró-Reitor de Administração da UFSC, foi ouvido em audiência conforme Ofício 508/2017-TCU/SecexSC, de 19/7/2017 (peça 61) , e apresentou suas razões de justificativa à audiência formulada, conforme peça 82, p. 1-31.
Item c.1) sucessivas contratações diretas de serviços de limpeza, conservação e asseio, celebrados entre a Universidade Federal de Santa Catarina e a Empresa Ondrepsb Limpeza e Serviços Especiais Ltda. (contratos 261/2013, 86/2014, 244/2014, 75/2015 e 195/2015) , decorrentes de falta de planejamento e de inércia da Administração, em ofensa ao instituto da licitação preconizado no art. 37, inciso XXI, da Constituição Federal e no art. 2º da Lei 8.666/1993 e ao disposto no art. 24, inciso IV, da Lei 8.666/1993;
58. O responsável inicialmente relata um grande crescimento no tamanho da Universidade, comparativamente entre 2007, ano de assinatura do contrato 683/2007, e 2013, ano de encerramento do contrato. Nesse período a UFSC experimentou um aumento no número de cursos (graduação, mestrado e doutorado) , espaços físicos, número de alunos, etc., ocasionando um aumento nas necessidades da Universidade no tocante, em especial, aos serviços essenciais de limpeza, conservação e asseio. Relata também a necessidade de capacitação de servidores para as áreas de licitações e contratos para fazerem frente às atribuições relacionadas às contratações da Universidade, isso permeado por greves de professores e técnicos administrativos.
59. O novo certame licitatório passou a ser projetado com a elaboração de Termo de Referência, pesquisa de preços, edital, análise da Procuradoria Federal, mas alguns percalços nesse caminho atrasaram o processo. Decidiu-se por uma contratação emergencial - Contrato 261/2013 - pelo período de quatro meses, de 28/12/2013 a 27/3/2014, que acabou sendo prorrogado por mais noventa dias em razão de questionamentos ao edital da licitação em andamento. 
60. Após a fase de aceitação das propostas, dois mandados de segurança foram impetrados, e concedidas liminares suspendendo a licitação. Isso gerou a necessidade de novo contrato emergencial - Contrato 86/2014 - que teve sua vigência no período de seis meses, de 27/6/2014 a 26/12/2014. Nesse interregno a Justiça Federal decretou a anulação do procedimento licitatório que se encontrava em andamento, gerando novo e significativo atraso. Disso criou-se a necessidade de novas contratações emergenciais - Contratos 244/2014, 75/2015 e 195/2015 - o primeiro com seis meses de vigência e os outros dois com cinco meses de vigência cada um.
61. Relativamente a essa matéria, a jurisprudência consolidada do TCU é de que é vedada a prorrogação de contrato fundamentado na dispensa de licitação por emergência ou calamidade pública, exceto em hipóteses restritas, resultantes de fato superveniente, e desde que a duração do contrato se estenda por lapso de tempo razoável e apenas suficiente para enfrentar a situação emergencial.
62. A jurisprudência do TCU sobre esse tema é de que as justificativas para a inexigibilidade e dispensa de licitação devem estar circunstancialmente motivadas, com a clara demonstração de ser a opção escolhida, em termos técnicos e econômicos, a mais vantajosa para a administração, consoante determina o art. 26, parágrafo único, da Lei 8.666/1993.
63. É necessário que se tenha em mente que não havia possibilidade de a Universidade ficar sem os serviços de limpeza, conservação e asseio, por conta da essencialidade deles. Não se vislumbra hipótese de a Universidade funcionar sem tais serviços. Assim, e em razão de todo o imbróglio jurídico e administrativo relatado nos itens acima, entendemos que não houve inércia da administração. Algumas falhas de planejamento ao longo do processo de fato ocorreram, mas plenamente justificadas em face dos fatos relatados. Também se pode afirmar que não se verificou má fé por parte da Universidade ao longo dos processos licitatórios e suas contratações.
64. Dessa forma, propõe-se acatar as razões de justificativa apresentadas pelo responsável, Sr. Antonio Carlos Montezuma Brito, exPró-Reitor de Administração da UFSC, em relação ao item c.1 da audiência realizada.
Item c.2) indícios de sobrepreço identificados nos Contratos 244/2014, 75/2015 e 195/2015, celebrados com a empresa Ondrepsb Limpeza e Serviços Especiais Ltda. 
65. No concernente aos indícios de sobrepreço apontados pelo Tribunal, o responsável relata que a contadora da Pró-Reitoria de Administração já havia constatado, quando de pedido de repactuação da Ondrepsb referente ao contrato 244/2014, a irregularidade consistente na cobrança de Depreciação Insalubridade 40% nas planilhas.
66. Informa que foi solicitado pela UFSC à contratada, as justificativas sobre os valores cobrados em planilhas, correspondentes aos sobrepreços, apontados pelo Tribunal durante os trabalhos de fiscalização, mas que até o término da gestão, período 2012 a 2016, tais justificativas não haviam sido recebidas.
67. Registra ao final que a Comissão formada pela UFSC, conforme já mencionado anteriormente nesta instrução, concluiu que 'percebem-se evidências de que houve a prática de sobrepreço', e que quando houver a liberação de recursos os débitos pendentes com a empresa terão o desconto dos valores pagos a maior. Ou seja, o responsável não contesta os indícios de sobrepreço apontados, mas informa a possibilidade de ressarcimento através da compensação dos valores pagos a maior descontando-se de faturas pendentes de pagamento.
68. Considerando a posição hierárquica do Pró-Reitor de Administração, bem como a existência de instâncias inferiores ou paralelas atuando nos procedimentos licitatórios, tais como Departamento de Licitações, Contadoria da Pró-Reitoria e Procuradoria Federal junto a UFSC, percebe-se que não houve dolo ou culpa na conduta do responsável nem se mostraria razoabilidade em exigir conhecimento detalhado que pudesse identificar os indícios levantados. Além disso, a retenção dos pagamentos impediu a concretização do dano ao erário.
69. Assim, propõe-se acatar as razões de justificativa apresentadas pelo responsável Sr. Antonio Carlos Montezuma Brito, exPró-Reitor de Administração da UFSC à época dos fatos, em relação ao item c.2 da audiência realizada.
Sobre a medida cautelar
70. Conforme relatado no item 21 desta instrução, a empresa afirmou que o valor retido atingiu a soma de R$ 3.063.624,74, e requereu ao Tribunal que determinasse à UFSC o pagamento do valor que extrapolava o montante de R$ 2.217.081,00.
71. Tal situação encontra-se superada, não necessitando qualquer determinação nesse sentido, visto que a UFSC emitiu nota de empenho 2016001002, no valor de R$ 846.606,73, valor que é a diferença entre o valor retido (R$ 3.063.624,74) e o montante de R$ 2.217.081,00 (peça 68, p. 13) .
Recálculo do sobrepreço
72. Considerando que esta instrução acatou as argumentações trazidas aos autos pela empresa Ondrepsb no que diz respeito ao vale-alimentação e vale-transporte, conforme itens 36-39 e 40-41 acima, o preço mensal dos serviços e o respectivo sobrepreço para o Restaurante Universitário foi recalculado obtendo-se os valores mensais totais abaixo:
a) contrato 244/2014, valor mensal total dos serviços = R$ 140.934,40 x 6 meses (peça 83, p. 1-3) ;
b) contrato 75/2015, valor mensal total dos serviços = R$ 136.292,77 x 4 meses (peça 83, p. 4-6) ;
c) contrato 195/2015, valor mensal total dos serviços = R$ 136.292,77 x 6 meses (peça 83, p. 7-9) .
73. Dessa forma, o valor total do sobrepreço atinge o somatório de R$ 2.208.534,10. O valor calculado anteriormente foi de R$ 2.217.081,00.
74. Assim, no que tange à medida cautelar em si, considerando a análise de mérito da matéria, ora empreendido, confirma-se a procedência da medida proposta, sendo oportuno, nesta fase processual, converter a cautelar em determinação à UFSC para que proceda ao acerto/encontro de contas compensando-se o valor do sobrepreço apurado com as faturas pendentes de pagamento à empresa Ondrepsb, fazendo com que os efeitos da cautelar estejam contidos na determinação proposta.
CONCLUSÃO
75. Em face das análises das oitivas, conforme os itens precedentes desta instrução, conclui-se pela existência de sobrepreço, não afastado pela empresa, e corroborado pela UFSC, em valor ligeiramente inferior ao arbitrado anteriormente.
76. Em relação à audiência do exPró-Reitor de Administração, propõe-se o acatamento das razões de justificativa apresentadas.
77. Por oportuno, sugere-se, em consonância com o despacho do Exmo. MinistroRelator Augusto Sherman (peça 56) , que seja efetuada a medida proposta no item 136.2 do relatório de auditoria (peça 43) , ou seja:
Dar ciência à Universidade Federal de Santa Catarina, com vistas à adoção de providências internas que previnam ocorrências semelhantes, de que a ausência de termos de referência constatada nos contratos 261/2013, 86/2014 e 244/2014, celebrados com a empresa Ondrepsb Limpeza e Serviços Especiais Ltda., afronta o disposto no art. 7º, §§ 2º, inciso I, e 9º, da Lei 8.666/1993 e nos arts, 14 e 15, inciso I, alínea 'g', da IN SLTI/MPOG 2/2008.
PROPOSTA DE ENCAMINHAMENTO
78. Diante do exposto, submetem-se os autos à consideração superior, propondo:
a) determinar à UFSC que promova o acerto/encontro de contas com a empresa Ondrepsb Limpeza e Serviços Especiais Ltda. (CNPF 83.953.331/0001-73) , abatendo o valor de R$ 2.208.534,10, identificado como sobrepreço nos contratos 244/2014, 75/2015 e 195/2015, das faturas pendentes de pagamento à essa empresa; 
b) acatar as razões de justificativa apresentadas pelo responsável Sr. Antônio Carlos Montezuma Brito, exPró-Reitor de Administração da Universidade Federal de Santa Catarina;
c) dar ciência à Universidade Federal de Santa Catarina (UFSC) , com vistas à adoção de providências internas que previnam ocorrências semelhantes, de que a ausência de termos de referência constatada nos contratos 261/2013, 86/2014 e 244/2014, celebrados com a empresa Ondrepsb Limpeza e Serviços Especiais Ltda., afronta o disposto no art. 7º, §§ 2º, inciso I, e 9º, da Lei 8.666/1993 e nos arts. 14 e 15, inciso I, alínea g, da IN SLTI/MPOG/2008.".
Na sequência, o Diretor responsável pela supervisão dos trabalhos assim se manifestou (peça 86) : 
"Manifesto-me parcialmente de acordo com a proposta formulada pelo AUFC Marcio Macedo Mussi.
Preliminarmente, cabe reparo a falha, percebida somente após a conclusão da instrução pelo auditor responsável, referente à não indicação, no preâmbulo, de advogado ou procurador constituído. À peça 80 consta procuração da empresa Ondrepsb Limpeza e Serviços Especiais Ltda. em nome de Sandro Luiz Rodrigues Araújo, OAB/SC 11.148. A correção já consta no preâmbulo do presente pronunciamento.
Quanto ao encaminhamento, a discordância refere-se especificamente ao acolhimento das razões de justificativa apresentadas pelo exPró-Reitor de Administração da UFSC, Sr. Antonio Carlos Montezuma Brito, relativas à alínea 'a' da audiência a ele dirigida, que trata do seguinte (peça 61) :
a) sucessivas contratações diretas de serviços de limpeza, conservação e asseio, celebrados entre a Universidade Federal de Santa Catarina e a Empresa Ondrepsb Limpeza e Serviços Especiais Ltda. (contratos 261/2013, 86/2014, 244/2014, 75/2015 e 195/2015) , decorrentes de falta de planejamento e de inércia da Administração, em ofensa ao instituto da licitação preconizado no art. 37, inciso XXI, da Constituição Federal e no art. 2º da Lei 8.666/1993 e ao disposto no art. 24, inciso IV, da Lei 8.666/1993;
Inicialmente, cabe reproduzir quadro que sintetiza os contratos emergenciais firmados (relatório de auditoria, peça 43, p. 9) :
	Contrato
	Vigência Inicial
	Prorrogação
	Vigência Final

	261/2013
	28/12/2013 a 27/3/2014
	28/3 a 26/5/2014 e
27/5 a 26/6/2014
	28/12/2013 a 26/6/2014

	86/2014
	27/6/2014 a 26/9/2014
	27/9 a 26/12/2014
	27/6/2014 a 26/12/2014

	244/2014
	27/12/2014 a 26/4/2015
	27/4 a 25/6 2015
	27/12/2014 a 25/6/2015

	75/2015
	1/7/2015 a 28/10/2015
	29/10 a 27/12/2015
	1/7/2015 a 27/12/2015

	195/2015
	28/12/2015 a 26/4/2016
	-
	28/12/2015 a 26/4/2016

Também é relevante trazer a informação de que, conforme resposta de diligência apresentada pela UFSC (peça 50) , somente em 27/4/2016 o Contrato emergencial 195/2015 foi encerrado e substituído pelo Contrato 52/2016, em decorrência do Pregão 31/2016.
Pois bem, em suas justificativas (peça 82) , o responsável, que esteve à frente da Pró-Reitoria entre 2012 e 2016, argumentou primeiramente o seguinte:
que durante o período em que o Contrato 683/2007 esteve em vigor (até 2013) , a instituição passou por um aumento do número de cursos, espaço físico e alunos, o que teria demandado incremento nas necessidades da universidade relativamente aos serviços limpeza, conservação e asseio;
que, com a nova direção da universidade, foi reestruturado o Departamento de Projetos e Contratos (DPC) , sendo lotados novos servidores, o que acarretou a necessidade de capacitação de servidores para a área de aquisições, num cenário permeado por greves de professores e técnicos administrativos;
que a nova contratação passaria a prever que a empresa contratada deveria fornecer os materiais de limpeza e equipamentos necessários para a prestação dos serviços, além de outras exigências que diferenciavam a nova contratação de outras anteriormente realizadas pela UFSC;
que esses fatores, juntamente com a identificação de falhas no edital enfim publicado, teriam acarretado a revogação do certame e, consequentemente, a necessidade de contratação emergencial com fundamento no art. 24, IV, da Lei 8.666/93.
Enfim, em 17/3/2014 foi lançado o Pregão Eletrônico 43/2014, posteriormente suspenso por decisão judicial, em 9/4/2014, o que levou à prorrogação da primeira contratação emergencial - Contrato 261/2013.
No que se refere à primeira contratação por dispensa de licitação (Contrato 261/2013) , não é possível acolher a defesa do responsável. Verifica-se, de plano, que os fatos mencionados pelo exPró-Reitor, tais como o crescimento da instituição, a reestruturação de unidades e a necessidade de capacitação de servidores, não são situações atípicas em instituições públicas, sendo, por certo, previsíveis e contornáveis caso houvesse um melhor planejamento de contratações, especialmente quando se trata de um dos mais importantes contratos de terceirização da UFSC, como bem lembrado pelo próprio o exgestor (peça 82, p. 4) : 'Vale lembrar que o contrato de limpeza, conservação e asseio é o maior firmado pela UFSC' e 'A não realização dos serviços implicaria em prejuízos incalculáveis e comprometeria o funcionamento da UFSC'.
Com relação às prorrogações sucessivas, o principal argumento apresentado é a judicialização do Pregão 43/2014, em virtude de três mandados de segurança impetrados na Justiça Federal de Santa Catarina: 5013815-70.2014.404.7200, 5013152-24.2014.404.7200 e 5013417-26.2014.404.7200, sendo que em dois deles foi provida a segurança para suspender o certame. As ações foram consideradas conexas e julgadas simultaneamente (sentença juntada à peça 84) . Sobre o andamento dos mandados de segurança, destaca-se o seguinte:
em 14/7/2014 foi exarada sentença com resolução de mérito, concedendo a segurança do MS 5013815-70.2014.404.7200 para declarar a nulidade do Pregão Eletrônico 43/2014;
na peça 6, p. 9, do processo, consta decisão que nega provimento à apelação da UFSC, datada de 11/2/2015;
como o responsável alegou, o trânsito em julgado (ou baixa definitiva do processo) veio a ocorrer somente em abril de 2015.
Entretanto, o então Pró-Reitor, apesar de considerar o Pregão 43/2014 sub judice, em atenção à sentença exarada no Mandado de Segurança coletivo 5013815-70.2014.404.7200/SC, autorizou a anulação do Pregão 43/2014, conforme expediente datado de 22/8/2014 (peça 6, p. 7) e publicação no Diário Oficial da União de 26/8/2014 (peça 6, p. 17) .
Ou seja, apesar da alegação de estar o certame sob litígio judicial, o pregão já havia sido anulado desde agosto de 2014. E, ainda que o argumento de que a unidade jurisdicionada não pudesse proceder à contratação em virtude da pendência judicial fosse procedente, a contratação mediante licitação somente veio a se materializar em abril de 2016, cerca de um ano após o trânsito em julgado dos mandados de segurança.
Diante desses fatos, não é possível acolher as razões de justificativa apresentadas, visto que o Sr. Antonio Carlos Montezuma Brito, na condição de Pró-Reitor de Administração, não adotou as medidas necessárias para que fossem planejadas e providenciadas as devidas licitações antes de expirar os contratos vigentes e autorizou as sucessivas dispensas de licitação que resultaram nos contratos 261/2013, 86/2014, 244/2014, 75/2015 e 195/2015.
Sua culpabilidade é caracterizada pelo fato de que o responsável, na qualidade de Pró-Reitor de Administração, deveria ter conhecimento da legislação aplicável às licitações e contratos administrativos, não sendo possível afirmar que houve boa-fé em sua conduta, visto que não cuidou para fossem planejadas e providenciadas as licitações nos prazos devidos. Além disso, autorizou as sucessivas contratações por dispensa sem de terminar a apuração das causas e responsáveis que ocasionaram a situação emergencial.
Nessas circunstâncias, como não foram constatadas excludentes de ilicitude ou de culpabilidade, é razoável afirmar que era possível ao responsável ter consciência da ilicitude do ato que praticou, sendo-lhe exigível conduta diversa daquela que adotou, pois deveria adotar as medidas cabíveis com vistas a efetiva realização dos certames licitatórios e apurar as causas e os responsáveis pela situação emergencial, em vez de simplesmente autorizar e assinar as sucessivas contratações por dispensa de licitação.
Assim, submeto a matéria ao Relator, ajustando a proposta de encaminhamento do auditor constante no item 78 da instrução, para que passe a constar nos seguintes termos:
a) rejeitar parcialmente as razões de justificativa apresentadas pelo Sr. Antônio Carlos Montezuma Brito, exPró-Reitor de Administração da Universidade Federal de Santa Catarina;
b) aplicar ao Sr. Antônio Carlos Montezuma Brito a multa prevista no art. 58, II, da Lei 8.443/1992 c/c o art. 268, inciso I, do Regimento Interno, fixando-lhe o prazo de quinze dias, a contar da notificação, para comprovar, perante este Tribunal (art. 214, inciso III, alínea 'a', do Regimento Interno) , o recolhimento da dívida aos cofres do Tesouro Nacional, atualizada monetariamente desde a data do acórdão até a do efetivo recolhimento, se for paga após o vencimento, na forma da legislação em vigor;
c) autorizar o desconto da dívida na remuneração do servidor, observado o disposto no art. 46 da Lei 8.112/1990;
d) autorizar, desde logo, nos termos do art. 28, II, da Lei 8.443/1992, a cobrança judicial da dívida, caso não atendida a notificação;
e) determinar à UFSC que promova o acerto/encontro de contas com a empresa Ondrepsb Limpeza e Serviços Especiais Ltda. (CNPF 83.953.331/0001-73) , abatendo o valor de R$ 2.208.534,10, identificado como sobrepreço nos contratos 244/2014, 75/2015 e 195/2015, das faturas pendentes de pagamento à essa empresa;
f) dar ciência à Universidade Federal de Santa Catarina (UFSC) , com vistas à adoção de providências internas que previnam ocorrências semelhantes, de que a ausência de termos de referência constatada nos contratos 261/2013, 86/2014 e 244/2014, celebrados com a empresa Ondrepsb Limpeza e Serviços Especiais Ltda., afronta o disposto no art. 7º, §§ 2º, inciso I, e 9º, da Lei 8.666/1993 e nos arts. 14 e 15, inciso I, alínea g, da IN SLTI/MPOG/2008.".
Posteriormente, após a juntada de "manifestação complementar" por parte da Ondrepsb Limpeza e Serviços Especiais Ltda., às peças 88-107, restituí o feito à unidade técnica, a qual manteve a proposta supra, mediante a seguinte análise (peça 111) :
"INTRODUÇÃO
1. Cuidam os autos de Relatório de Auditoria de conformidade realizada na Universidade Federal de Santa Catarina (UFSC) com o objetivo de analisar contratações públicas na área de serviços de limpeza, conservação e asseio, no período de 28/12/2013 a 2/2/2016.
2. O trabalho de auditoria abrangeu os contratos 261/2013, 86/2014, 244/2014, 75/2015 e 195/2015, celebrados entre a UFSC e a empresa Ondrepsb Limpeza e Serviços Especiais Ltda. Esses contratos foram firmados sequencialmente, um após o outro, com base em dispensa de licitação adotada em decorrência do encerramento do contrato 683/2007, que vigeu por seis anos, até dezembro de 2013.
3. Em discussão a possível existência de sobrepreço nos contratos 244/2014, 75/2015 e 195/2015, situação que motivou, no presente processo, a adoção de medida cautelar determinando a retenção de valores devidos pela Universidade à empresa Ondrepsb. 
HISTÓRICO
4. Após: i) a emissão do Relatório de Auditoria de conformidade (peça 43, com as anuências locais lançadas às peças 44 e 45) ; ii) a instrução de peça 53 (anuências locais às peças 54 e 55) ; e iii) o Despacho adotado pelo Relator no sentido de determinar cautelarmente a retenção de valores devidos pela Universidade à empresa (peça 56) , foi formulada proposta, nesta Secretaria, em 18/12/2017, de confirmação, no mérito, da cautelar adotada em 12/7/2017, apenas com ajuste do valor, no sentido de que seja 'determinado à Universidade que promova o acerto/encontro de contas com a empresa Ondrepsb Limpeza e Serviços Especiais Ltda. (CNPF 83.953.331/0001-73) , abatendo o valor de R$ 2.208.534,10, identificado como sobrepreço nos contratos 244/2014, 75/2015 e 195/2015, das faturas pendentes de pagamento à essa empresa' (instrução de peça 85, alterada pelo pronunciamento do Sr. Diretor da 2ª Diretoria da Secex/SC de peça 86, anuída, essa, pelo Sr. Secretário à peça 87) .
5. A proposta integral submetida ao Relator assim foi lançada à peça 86, p. 3:
 (...) 
Assim, submeto a matéria ao Relator, ajustando a proposta de encaminhamento do auditor constante no item 78 da instrução, para que passe a constar nos seguintes termos:
a) rejeitar parcialmente as razões de justificativa apresentadas pelo Sr. Antônio Carlos Montezuma Brito, exPró-Reitor de Administração da Universidade Federal de Santa Catarina;
b) aplicar ao Sr. Antônio Carlos Montezuma Brito a multa prevista no art. 58, II, da Lei 8.443/1992 c/c o art. 268, inciso I, do Regimento Interno, fixando-lhe o prazo de quinze dias, a contar da notificação, para comprovar, perante este Tribunal (art. 214, inciso III, alínea 'a', do Regimento Interno) , o recolhimento da dívida aos cofres do Tesouro Nacional, atualizada monetariamente desde a data do acórdão até a do efetivo recolhimento, se for paga após o vencimento, na forma da legislação em vigor;
c) autorizar o desconto da dívida na remuneração do servidor, observado o disposto no art. 46 da Lei 8.112/1990;
d) autorizar, desde logo, nos termos do art. 28, II, da Lei 8.443/1992, a cobrança judicial da dívida, caso não atendida a notificação;
e) determinar à UFSC que promova o acerto/encontro de contas com a empresa Ondrepsb Limpeza e Serviços Especiais Ltda. (CNPF 83.953.331/0001-73) , abatendo o valor de R$ 2.208.534,10, identificado como sobrepreço nos contratos 244/2014, 75/2015 e 195/2015, das faturas pendentes de pagamento à essa empresa;
f) dar ciência à Universidade Federal de Santa Catarina (UFSC) , com vistas à adoção de providências internas que previnam ocorrências semelhantes, de que a ausência de termos de referência constatada nos contratos 261/2013, 86/2014 e 244/2014, celebrados com a empresa Ondrepsb Limpeza e Serviços Especiais Ltda., afronta o disposto no art. 7º, §§ 2º, inciso I, e 9º, da Lei 8.666/1993 e nos arts. 14 e 15, inciso I, alínea g, da IN SLTI/MPOG/2008.
 (...) 
6. Retornaram os autos à Secex/SC em atendimento a novo Despacho proferido pelo Excelentíssimo Sr. Ministro-Relator Augusto Sherman Cavalcante à peça 108, onde Sua Excelência determinou o reexame da matéria em função da apresentação, pela Ondrepsb, de memorial, a título de manifestação complementar, em face da ocorrência de fatos supervenientes à etapa de instrução, segundo a empresa (documentação de peças 88 a 107) . 
EXAME TÉCNICO
7. A defendente, após fazer uma síntese histórica dos fatos, já amplamente presente nos autos, e demonstrar sua atuação ao longo de 40 anos, passou a se ocupar: i) da existência de divergências em relação aos valores apontados pelo TCU como sobrepreço nos contratos 244/2014, 75/2015 e 195/2015 (itens III e IV da peça 88, p. 4-16) ; ii) da discordância em relação ao relatório conclusivo da Secex/SC (item V da peça 88, p. 16-22) ; e iii) da existência de precedente do Tribunal em relação à situação ora em exame, e que a beneficiaria (item VI da peça 88, p. 19-21) , para, ao final, requerer o 'julgamento' de regularidade dos atos e contratos em exame (item VII - Pedido, peça 88, p. 22) .
8. Mais especificamente, encontra-se em debate o excesso de estimativa de custos - com a consequente confirmação de sobrepreço a partir dos pagamentos feitos à empresa, pela Universidade - no âmbito dos contratos acima referidos, relativamente às rubricas orçadas a título de vale-transporte, vale-alimentação, adicional de insalubridade, reposição de faltas (reserva técnica) e equipe de cobertura de pessoal no Restaurante Universitário aos finais de semana, questões analisadas individualmente nos §§ 34 a 65, a seguir, permeando a discussão, ainda, o valor global do contrato que seria, segundo a empresa, inferior ao de mercado e ao estabelecido, à época, pelo Ministério do Planejamento.
Análise de questões gerais apresentadas pela empresa:
9. Ao largo dos argumentos apresentados à peça 88, bem assim dos elementos juntados na fase anterior (peça 68) , a empresa sustenta, em nível de argumentação geral, que disponibilizou, nos contratos em exame, pessoal superior ao estimado, sem ter cobrado o excedente da UFSC.
10. À peça 88, p. 8-9, assim expõe em relação ao Contrato 244/2014, estimando, apenas quanto a esse termo, ter incorrido em mais de R$ 800.000,00 de custos excedentes de pessoal:
12. Pelas regras da metragem quadrada e pelos cálculos do TCU, esta empresa deveria disponibilizar 439 empregados. Porém, no curso da execução dos Contratos, para a adequada execução dos serviços, especialmente para atender às necessidades do Restaurante Universitário, a Recorrente (então contratada) disponibilizava 498 colaboradores, sendo 17 encarregados e 481 serventes, ou seja, disponibilizou 59 colaboradores não contemplados no cálculo por metro quadrado, arcando com os custos (sem a contraprestação financeira da UFSC) - Ver doc. nº 03.
Isto representou custo mensal de R$ 136.157,25 não computados no valor por metro quadrado obtido pelo TCU (R$ 2.307,75 * 59) , significando montante de R$ 816.943,50 para os meses de execução do Contrato 244/2014, sem levar em consideração os tributos incidentes. O mesmo ocorre com os demais contratos.
11. Registra, ainda, brevemente (peça 88, p. 9) , e em reiteração ao contido na peça 68, quando atendeu à oitiva realizada por intermédio do Ofício de peça 60, que desde 2009, por força da emissão de laudos periciais, pagou adicionais de insalubridade de 20% (grau médio) e 40% (grau máximo) aos empregados alocados para o cumprimento do Contrato 683/2007, que precedeu aos termos em análise, e apenas cobrou essas verbas num percentual de 10%, o que implicaria um crédito de cerca de mais de R$ 700 mil junto à Instituição.
12. As divergências teriam sido originadas, ao teor do contido na peça 68, em face da previsão inicial de pagamento de adicional de insalubridade aos empregados no percentual de 20%, em face do acordo coletivo então vigente, situação modificada pelo acordo seguinte que estabeleceu a redução do adicional para 10%. A empresa informa que foi remunerada pelo último dos percentuais citados. Todavia, na prática, a situação não teria se sustentado diante da emissão de laudos periciais que fixaram em 20% e 40% os adicionais a serem pagos aos colaboradores alocados ao Contrato 683/2007, e a empresa arcou com esse custo.
13. Alega que solicitou, em tempo, diante da necessidade de pagar 20% e 40% de insalubridade, a revisão do contrato sem que a Universidade, até o momento, tenha providenciado o reequilíbrio econômico-financeiro do termo ou, sequer, respondido ao pleito apresentado (informações da empresa à peça 86, p. 9, e peça 68, p. 15 e 16) .
14. As duas questões acima citadas guardam uma similitude: são situações que, se pertinentes os argumentos, podem ensejar à busca de reequilíbrio dos contratos. Um pedido, aliás, encontra-se em andamento, relativamente ao Contrato 683/2007, e outro (a suposta utilização de pessoal a maior do que o estimado - Contrato 244/2014, manifestando a empresa que esse fato ocorreu, também, nos outros dois ajustes) que a empresa pode levar à discussão com a contratante. 
15. Em relação ao Contrato 683/2007, cabe assinalar que a matéria não foi objeto da auditoria, conforme registrado na instrução de peça 85, parágrafo 47, nada se podendo opinar sobre as alegações da empresa.
16. Quanto ao segundo contrato, é difícil compreender que a empresa e a UFSC tenham administrado uma situação que teria exigido a alocação de 59 colaboradores a mais do que o estimado (498 empregados em vez de 439) . Todavia, a Administração tem elementos - ou pode obtê-los - para comprovar a situação alegada pela contratada, a exemplo das folhas de pagamento, recolhimentos de contribuição social, distribuição de vales-transporte e alimentação e pagamento de outras verbas trabalhistas, como férias, 13º, FGTS etc.) .
17. Importa assinalar que quando do exame do Contrato 175/2015, a equipe de auditoria constatou nas folhas de pagamento da empresa, relativamente às competências setembro e outubro de 2015, remunerações pagas a 384 empregados, conforme informação constante do item 73.2 do relatório de peça.
18. De plano, não são valores que estejam ao alcance deste Tribunal reconhecer para fins de cotejamento com os valores recebidos indevidamente no âmbito dos Contratos 244/2014, 75/2015 e 195/2015, caso consagrada a tese de existência de sobrepreço, uma vez que se trata de questões a serem resolvidas entre a empresa e a Universidade.
Análise de questões específicas decorrentes da auditoria
19. Em relação aos pontos específicos apontados na auditoria e que motivaram, após as devidas alterações, a retenção cautelar de R$ 2.217.618,06, diverge-se do entendimento da empresa quanto a ter trazido fatos supervenientes aos examinados pela instrução e pelo pronunciamento de peças 85 e 86, respectivamente.
20. Os argumentos constantes da peça 88 e dos anexos juntados às peças 89-107, de que os valores praticados nos contratos objeto da auditoria foram inferiores aos de mercado (menores do que a média das propostas apresentadas por outras empresas) e aos fixados pelo Ministério do Planejamento (MPOG) , bem assim os utilizados para confrontar os entendimentos até aqui presentes de: i) existência de diferenças quantitativas, a maior, no número de vales-alimentação e transporte previstos; ii) de cobrança de valores excessivos de adicional de insalubridade (20% ou 40%, ou, até mesmo, 60%) ; e iii) ainda, da inclusão indevida de reposição de faltas de empregados (reserva técnica) e de custos com pessoal alocado ao Restaurante Universitário nos preços cobrados, são, substancialmente, os mesmos analisados anteriormente.
21. A empresa alega que cumpriu fielmente as obrigações contratuais, que a planilha de composição de custos representa apenas uma previsão daquilo que será executado e que os valores por m² cobrados estiveram abaixo dos limites estabelecidos (MPOG) , e que esses não incluíam as necessidades excepcionais de execução dos serviços, como as prestadas no restaurante universitário e em outras unidades (insalubridades, escalas de trabalho, materiais e equipamentos diferenciados) , temas que foram abordados na instrução anterior e, também, nas análises iniciais (Relatório de Fiscalização de peça 43 e instrução de peça 53) . Nada obstante, tecem-se algumas considerações complementares sobre os temas.
Preços constantes dos Contratos 244/2014, 75/2015 e 195/2015 seriam inferiores aos de mercado:
22. Quanto ao possível valor inferior dos contratos em impugnação em relação aos de mercado, assim, inicialmente, dispôs a instrução precedente (§§ 25 e 26 da peça 85) :
25. A empresa alega que, em relação ao valor dos contratos sob análise, o preço da Ondrepsb é bem inferior à média das propostas apresentadas pelas outras empresas quando da pesquisa de preços realizada pela UFSC para a contratação emergencial. Nos contratos 244/2014 e 195/2015 a diferença é de 17% em relação à média das propostas e no contrato 075/2015 a diferença chega a 30%. Conclui que, se comparado à média das propostas, a economia foi de R$ 6.430.879,26.
26. É isso mesmo que se espera quando da realização de consulta de preços, que a contratação se dê pelo menor valor. Além disso, a contratação por valor abaixo das outras propostas, de per si, não é garantia de que não há sobrepreço, porque, por hipótese, as outras propostas poderiam estar superdimensionadas. 
23. A empresa reapresenta uma série de simulações comparando seus preços com os maiores e os menores preços cotados pelas concorrentes à época das contratações e, ainda, com os valores médios obtidos pela Administração, por preço global e m², e pugna pela inexistência de sobrepreço.
24. Defende que, em valores globais, nos três contratos, se consideradas as maiores propostas recebidas, a Universidade teria feito uma economia em torno de R$ 11,7 milhões. Em termos de preços médios, a economia estaria próxima de R$ 7,8 milhões (tabelas de peça 88, p. 5) .
25. Em relação às estimativas de preços por m², comparando suas planilhas com os valores praticados pelo MPOG, entende a empresa que a UFSC auferiu uma economia de cerca de R$ 1,8 milhão (tabelas peça 88, p. 6-7) .
26. E prossegue suscitando, como já mencionado nos §§ 9º a 17, que alocou 59 colaboradores a mais do que o estimado na planilha de custos para bem atender à UFSC, sem cobrar esse valor (refere-se ao Contrato 244/2014, mas estende a situação aos dois outros termos) .
27. O tema custos com disponibilização de pessoal superior à produtividade estabelecida em edital foi refutado nos §§ 34 e 35 da instrução anterior (peça 85) :
34. A empresa argumenta que o Tribunal procedeu o recálculo do valor por metro quadrado, a partir de valores que entendeu devidos para vale-transporte, vale-alimentação, insalubridade, custos indiretos, taxa de lucro e tributos. Para fazer esse recálculo, no que diz respeito ao contrato 244/2014, utilizando o cálculo de produtividade para cada tipo de área, chegou-se ao número de 420 serventes e 17 encarregados, necessários para a execução dos serviços. Ocorre que a empresa alega ter disponibilizado 59 (cinquenta e nove) colaboradores a mais, ou seja, '... a contratada teve um custo efetivo sem a contraprestação financeira, que foi desconsiderado pelo TCU'.
35. Importa ressaltar, entretanto, que o órgão contratante, no caso, a UFSC, apenas fixa parâmetros mínimos de produtividade, a fim de evitar que ocorra uma prestação insatisfatória do serviço, caso o número de empregados seja insuficiente. Ou seja, o órgão não quantifica o número de postos de trabalho a serem disponibilizados pela empresa contratada. Cabe ao contratado decidir quantos empregados serão necessários, desde que respeitado o mínimo exigível em função da produtividade. Não se vislumbra, portanto, a imposição de nenhum ônus excessivo à empresa, e sim, uma certa discricionariedade de a empresa definir com quantos empregados vai prestar o serviço. 
28. Nada obstante as considerações acima, trazidas da instrução anterior, já se vislumbrou nos §§ 9º a 17 a solução para essa questão, se efetivamente comprovada a tese à Administração (reequilíbrio econômico-financeiro) . 
29. Não há elementos para que prospere, à luz dos fatos examinados, a tese de que não houve sobrepreço simplesmente porque as demais empresas apresentaram valores maiores do que os orçados pela Ondrepsb. E, tampouco, porque, sem a devida comprovação ou o reconhecimento por parte da contratante, teria havido alocação de pessoal em quantidade superior à estimada pela produtividade requerida para a prestação dos serviços em exame. 
30. Todas as variáveis relativas à composição dos preços (limites MPOG, produtividades, áreas etc.) foram lançadas no Relatório de Auditoria de peça 43, e as instruções de peças 53 e 85 não as reformaram a partir dos elementos juntados aos autos. Igualmente, nesta análise, não se vislumbram argumentos capazes de afastar, globalmente, a existência de sobrepreço.
31. A esse respeito, é importante recuperar as informações constantes dos §§ 58 a 60 do relatório original, tecidas quando da abordagem do tema extrapolação de preços nas planilhas de custos em relação ao disposto no Caderno Técnico 05/2015, Serviços de Limpeza, vigente a partir de 1º/1/2015, publicado pela Secretaria de Logística e Tecnologia da Informação (SLTI) do Ministério do Planejamento, Orçamento e Gestão (MPOG) : 
 (...) 
III.3. A5 - Sobrepreço. 
58. Os contratos 244/2014, 75/2015 e 195/2015, celebrados entre a UFSC e a empresa Ondrepsb, contemplam sobrepreços em suas planilhas de custos e formação de preços, decorrentes de cômputo de verbas trabalhistas em duplicidade e de quantitativos e percentuais superiores aos previstos na legislação em vigor e aos efetivamente pagos aos empregados da contratada. 
59. Os custos de formação de preços contemplados nos três contratos extrapolaram, sem justificativa, os valores considerados na apuração do limite máximo para serviços de limpeza no estado de Santa Catarina no Caderno Técnico 05/2015, Serviços de Limpeza, vigente a partir de 1º/1/2015, publicado pela Secretaria de Logística e Tecnologia da Informação (SLTI) do Ministério do Planejamento, Orçamento e Gestão (MPOG) , nos termos dos arts. 54 da IN SLTI 2/2008 e 1º e 9º da Portaria SLTI 7/2015. 
60. Com efeito, o Caderno Técnico 05/2015 da SLTI estabelece, em seu cenário máximo, custo por servente e encarregado, com jornadas de 8 horas diárias, de R$ 3.397,79 e R$ 4.001,28, respectivamente (peça 20, p. 9 a 12) , enquanto os custos de tais serviços foram contemplados em R$ 3.600,61 e R$ 4.646,34 (peça 10, p. 118-124 e 136-141) no contrato 244/2014 e em R$ 3.740,77 e R$ 4.798,30 nos contratos 75/2015 (peça 11, p. 15-20 e 33-38) e 195/2015 (peça 31, p. 17-41) . 
 (...) 
32. De bom alvitre, assinalar, ainda, que embora a empresa conteste a prestabilidade da perícia instaurada pela Universidade para verificar as informações constantes do Relatório de Fiscalização, a Administração não encontrou elementos suficientes para contrapor os achados de auditoria. A esse respeito, citam-se os §§ 8º a 13 e 65 a 67 da instrução de peça 85:
 (...) 
Análise da oitiva da Universidade Federal de Santa Catarina - item b do despacho cautelar
8. A Universidade Federal de Santa Catarina foi instada a se manifestar - Ofício 505/2017-SecexSC (peça 57) - acerca do sobrepreço identificado nos Contratos 244/2014, 75/2015 e 195/2015, e da medida cautelar adotada.
9. A resposta da UFSC à peça 65, p. 1-13, constituiu-se no envio de documentos nos quais informa que a Pró-Reitoria de Administração da Universidade designou uma comissão 'para a realização de perícia a fim de averiguar as informações apontadas pelo TCU em seu relatório'.
10. A comissão, após receber explicações da empresa refutando os apontamentos do relatório do Tribunal, muito embora a Ondrepsb não tenha juntado documentos comprobatórios, analisou as possíveis irregularidades, relativamente às questões de vale alimentação, vale transporte, adicional de insalubridade e custos indiretos indevidos, lucros e impostos, as quais seriam as causas motivadoras do sobrepreço apontado, e concluiu não haver materialidade suficiente para refutar as conclusões do TCU (peça 65, p. 9-10) .
11. Em nota emitida pela Procuradoria Federal junto à UFSC, (peça 65, p. 11-12) afirma-se que '... a comissão, após longo e exaustivo estudo, apresentou, no dia 09/05/2017 relatório conclusivo confirmando as informações contidas em tal documento', ou seja, confirmou em seu relatório que as informações prestadas pelo TCU tinham fundamento (item 3, Nota nº 00110/2017/PGF/AGU, peça 65, p. 11) .
12. Informa ainda o exPró-Reitor de Administração que, no âmbito da Universidade, foi aberto processo administrativo para possível imposição de sanção administrativa à empresa contratada, e encaminhamento à Corregedoria-Geral da Universidade para abertura de sindicância para 'apurar possíveis responsabilidades no âmbito da Universidade, devido à aceitação dos contratos com sobrepreço pela mesma' (peça 65, p.7) .
13. Em síntese, e pelo que se deduz da documentação encaminhada, a UFSC apenas corrobora o sobrepreço apontado pelo Tribunal na contratação dos serviços, não trazendo novos elementos que pudessem descaracterizá-lo.
 (...) 
Item c.2) indícios de sobrepreço identificados nos Contratos 244/2014, 75/2015 e 195/2015, celebrados com a empresa Ondrepsb Limpeza e Serviços Especiais Ltda. 
65. No concernente aos indícios de sobrepreço apontados pelo Tribunal, o responsável relata que a contadora da Pró-Reitoria de Administração já havia constatado, quando de pedido de repactuação da Ondrepsb referente ao contrato 244/2014, a irregularidade consistente na cobrança de Depreciação Insalubridade 40% nas planilhas.
66. Informa que foi solicitado pela UFSC à contratada, as justificativas sobre os valores cobrados em planilhas, correspondentes aos sobrepreços, apontados pelo Tribunal durante os trabalhos de fiscalização, mas que até o término da gestão, período 2012 a 2016, tais justificativas não haviam sido recebidas.
67. Registra ao final que a Comissão formada pela UFSC, conforme já mencionado anteriormente nesta instrução, concluiu que 'percebem-se evidências de que houve a prática de sobrepreço', e que quando houver a liberação de recursos os débitos pendentes com a empresa terão o desconto dos valores pagos a maior. Ou seja, o responsável não contesta os indícios de sobrepreço apontados, mas informa a possibilidade de ressarcimento através da compensação dos valores pagos a maior descontando-se de faturas pendentes de pagamento.
 (...) 
33. Isso posto, em termos de preços globais cobrados da Administração, refutam-se as alegações da empresa, mantendo-se integralmente os entendimentos até aqui adotados, que culminaram com as propostas constantes da instrução de peça 85 e do pronunciamento de peça 86.
Quantitativos de vales-alimentação:
34. Em análise os achados de auditoria que indicaram que deveriam ser considerados 21 dias/mês para a elaboração da planilha de custos e formação de preços dos contratos, relativamente à distribuição dos vales-alimentação aos empregados da empresa, tendo sido, entretanto, utilizados 25 dias para efeito de custo médio, ou um excesso de quatro vales a cada período, para efeito de cobrança.
35. Importante para o deslinde da questão é que nas defesas apresentadas pela Ondrepsb às peças 68 e 88 não há manifestação quanto às evidências informadas pela auditoria que, claramente, mostraram que a empresa entregava, efetivamente, vales-alimentação correspondentes ao número de dias úteis de cada mês (média de 21 unidades por período) . Assim dispuseram os §§ 66 e 67, relativamente ao Contrato 75/2015, sendo o mesmo entendimento aplicado aos demais ajustes:
 (...) 
66. Com efeito, no período de vigência do contrato (27/6/2015 a 26/12/2015) ocorreram 124 dias úteis de segunda à sexta-feira (23 em julho, 21 em agosto, 21 em setembro, 21 em outubro, 20 em novembro e 18 em dezembro) , que dividido por seis meses, resulta numa média mensal de 21 dias úteis. Ademais, a documentação apresentada pela contratada nos processos de pagamentos disponibilizados pela UFSC demonstra que o quantitativo de vales fornecido aos empregados correspondeu, de regra, aos dias úteis de segunda a sexta-feira: 23 vales em julho (peça 16, p. 60-141) ; 21 vales em agosto (peça 18, p. 105-186) , 21 vales em setembro (peça 17, p. 232-316) e 21 vales em outubro (peça 25, p. 223-304) . 
67. Portanto, tem-se por evidenciado um sobrepreço quantitativo de 4 vales alimentação (25 - 21 = 4) na planilha de custo/empregado de todos os serviços que, em termos monetários, ocasionaram majoração de R$ 42,56 nas planilhas dos serviços com jornada diária de 8 horas e de R$ 35,10 nos serviços com carga de 6 horas diárias. 
36. As alegações da empresa para a distribuição de vales acima do estimado pelo TCU por ter havido cumprimento de expediente aos sábados e domingos (peça 88, p. 9 - item 13) já foram consideradas anteriormente por esta Secex, sofrendo a matéria uma reforma parcial diante da concordância com o fato em relação aos empregados que prestaram serviços no Restaurante Universitário. 
37. Esta Unidade concluiu, após a análise procedida nos §§ 36 a 41 de peça 85, que o valor final a ser retido como sobrepreço encontrado nos contratos 261/2013, 86/2014 e 244/2014 (R$ 2.208.534,10) restou inferior ao valor cautelarmente retido (R$ 2.217.618,06 - peça 56) .
38. A empresa sustenta o caráter estimativo das planilhas de custo, enfatizando esse fato em relação aos vales-alimentação e transporte. De fato, os dias efetivamente trabalhados devem ser reconhecidos e pagos. Havendo prejuízo materialmente quantificável em relação a esses itens, comprovadas mediante a devida liquidação da despesa pela Administração, podem as empresas se socorrer do reequilíbrio financeiro dos contratos. Não pode haver é superestimativa, como foi verificado.
39. Isso posto, ratifica-se os entendimentos anteriormente esposados por esta Unidade no relatório de auditoria e demais instruções e pronunciamentos, com os ajustes já realizados em relação ao achado inicial.
Quantitativos de vales-transporte:
40. A questão é substancialmente a mesma e o valor a ser finalmente retido, inferior ao adotado cautelarmente, informado no parágrafo 34, já depurou a situação dos empregados alocados ao Restaurante Universitário.
41. A empresa agrega, em relação ao tema vale-transporte, que o local de residência do trabalhador pode implicar, individualmente, uma quebra no número estimado de vales-transporte a ser distribuído, no que lhe assiste razão. Exatamente por isso, há a fixação de uma estimativa mensal cujo remédio, em caso de desequilíbrio, é o mesmo indicado no parágrafo 38. 
42. Dessa forma, quanto a esse item, nada há a revisar em relação à proposta emanada nesta UT.
Adicionais de insalubridades estimados a maior:
43. Os contratos nos quais foram identificados sobrepreços pela fiscalização realizada de 9/11/2015 a 5/2/2016 tiveram as seguintes vigência e valores:
a) Contrato 244/2014 - vigência de 27/12/2014 a 25/6/2015 - valor: R$ 9.566.328,84
b) Contrato 75/2015 - vigência de 01/7/2015 a 27/12/2015 - valor: R$ 7.453.858,50 
c) Contrato 195/2015 - vigência de 28/12/2015 a 26/4/2016 - valor: R$ 4.969.239,00
44. Consoante exposto no relatório de auditoria, esses contratos (e mais dois) decorreram da expiração da vigência do Contrato 683/2007, não tendo a Universidade promovido, em tempo, nova licitação para a prestação dos serviços de limpeza, conservação e asseio das suas dependências, conforme excerto do relatório, abaixo:
 (...) 
II.2. Visão geral do objeto 
9. Em 1/1/2008, entrou em vigor o contrato 683/2007, celebrado entre e UFSC e a empresa Ondrepsb Limpeza e Serviços Especiais Ltda. (CNPF 83.953.331/0001-73) , para a prestação de serviços de limpeza, conservação e asseio das dependências da UFSC e de seus campi. 
10. Após cinco anos de prestação do serviço, o contrato 683/2007 foi prorrogado, excepcionalmente, por mais 12 meses, até dezembro de 2013, com fundamento no art. 57, inciso II, §4º da Lei 8.666/93. 
11. Em seguida, dada à impossibilidade legal de nova prorrogação do contrato 683/2007, foram celebrados com a mesma empresa, mediante dispensa de licitação, os contratos objeto desta fiscalização, contratos 261/2013, 86/2014, 244/2014 e 75/2015, pelo prazo de 180 dias cada um, considerados os termos aditivos, e, recentemente, o contrato 195/2015, também mediante dispensa de licitação, vigente até 26/4/2016. 
 (...) 
45. Como se vê, o término da fiscalização ocorreu quase que simultaneamente ao fim do último dos termos auditados, ou seja, quase todos os valores já haviam sido liquidados e pagos pela Administração. Assim, o cálculo de sobrepreço nesse item e nos demais anteriormente comentados - aceitas as conclusões da equipe de auditoria - tornam-se simples, bastando deduzir das faturas liquidadas e pagas os valores indicados como excessivos.
46. Tomando-se por base as análises procedidas no Contrato 75/2015 (§§ 62 a 87 do Relatório de peça 43) , vê-se que constou das planilhas de custos da proposta vencedora do processo de dispensa de licitação, da Ondrepsb, a previsão de pagamento, para todos os postos previstos a serem alocados ao contrato, de adicional de insalubridade de grau médio, de 20%.
47. Constatou a fiscalização a inclusão, ainda, de previsão de pagamento de um adicional de 40% de insalubridade (correspondente ao grau máximo) para um total estimado de 108 empregados que fariam jus a esse diferencial (alocados às atividades de limpeza de banheiros - Súmula TST 448) . Entretanto, a previsão desse adicional, por suposto, deveria ser de 20%, posto que os primeiros 20% já estavam alocados ao custo de cada empregado.
48. Nada isso obstante, a equipe verificou nesse contrato, finalizado em 27/12/2015, ou seja, executado integralmente antes do término da ação de controle, que nos meses de setembro e outubro, apenas 23 empregados receberam adicional de insalubridade no percentual de 40%. Tomando por base esse número, o valor do adicional (40% sobre o salário-base) e a duração dos contratos, bem assim o número real de postos efetivamente alocados e pagos, para fins de rateio (384, em vez de 498) , foi calculado o valor efetivamente dispendido pela empresa e que corresponderia à rubrica 'Depreciação - Insalubridade 40%.' 
49. O mesmo raciocínio e metodologia foi aplicada aos Contratos 244/2014 e 195/2015, resultando desses cálculos e dos relativos aos vales-alimentação e transporte estimados a maior, e dos custos de reposição lançados, igualmente, a maior, o sobrepreço estimado pela equipe que, já ajustado, corresponde a R$ 2.208.534,10 (instrução de peça 85) .
50. Nada obstante o caráter estimativo de determinadas rubricas nas planilhas de custo - como o número de empregados que farão jus à percentual diferenciado de insalubridade - a diferença real verificada (108 estimados versus 23 efetivamente pagos) não permite uma análise mais benéfica à empresa, restando para fins de cálculo de sobrepreço trabalhar com os números reais apurados pela equipe. 
51. Calculados os valores dispendidos pela empresa na rubrica, basta deduzi-los dos preços finais apresentados à UFSC, mensalmente. Se em algum dos contratos já foi procedido ajuste nesse sentido, ainda que parcial, cabe à empresa verificar junto à Universidade, e a esta abater do sobrepreço indicado, demonstrando tal fato ao TCU. 
52. Há outras discussões aplicáveis à matéria, trazidas pela Ondrepsb. A primeira das questões é que a empresa alega que somente no Contrato 244/2014, por equívoco, teria constado previsão de pagamento de insalubridade de 20% (a todos) + 40%, a ser rateado entre todos os postos, a título de Depreciação Insalubridade 40%, da verba necessária para atender aos funcionários alocados às atividades expostas ao grau máximo (limpeza de banheiros) .
53. Entretanto, a equipe de auditoria encontrou essa situação nas planilhas relativas os três contratos em exame. De qualquer modo, essa discussão perde importância diante da situação fática, pois a equipe apresentou o valor correto que deveria a ser pago pela UFSC à empresa a esse título (insalubridade 40%) e o que foi pago a mais, independentemente da motivação ou de equívocos, deve ser ressarcido, aceita a tese da equipe, que trabalhou com o número real de empregados que receberam o adicional grau máximo.
54. A outra questão apresentada pela empresa, após discorrer sobre o histórico da evolução do tema (20% de insalubridade, inicialmente devida a todos por força de acordo coletivo, praticada no Contrato 683/2007, alterada posteriormente para 10%; pagamento efetivo de 20% ou 40%, ainda nesse contrato, em função da emissão de laudos que obrigaram a empresa a praticar os novos valores, e Súmula TST 448, de 2014) , diz respeito à obtenção, por dezenas de empregados alocados aos contratos em referência, via Justiça do Trabalho, do direito à percepção do adicional de 40% (grau máximo) . 
55. O fato decorreria, em parte, da execução, por outros empregados, durante a vigência dos contratos, de atividades contempladas pelo recebimento do grau máximo de insalubridade (trabalhadores que exerçam função de limpeza de banheiros públicos - Súmula TST 448) ou, ainda, independentemente do local de exercício das funções, por equiparação obtidas.
56. Segundo a empresa, como não havia como precisar o número de postos que seriam submetidos ao grau máximo, no Contrato 244/2015 (e nos demais, conforme atestado pela equipe) foi estimado um número de 108 trabalhadores que fariam jus ao percentual diferenciado.
57. Entretanto, após o término dos contratos, 266 ações foram ajuizadas por exempregados da Ondrepsb que prestavam serviços na UFSC pleiteando o direito de percepção do adicional de insalubridade de 40%, o que teria gerado para a empresa um passivo trabalhista de R$ 3,7 milhões, em valores liquidados e a liquidar (tabela de peça 88, p. 12) .
58. Considera, assim, a empresa, que houve, em verdade, um elevado benefício à UFSC, pois deixou de pagar esses valores, afinal reconhecido pela Justiça.
59. Na mesma tabela acima referenciada, a empresa informa que das 266 ações à época mapeadas (20/12/2018, data de assinatura da peça 88) , 163 foram objeto de acordo entre empregador e empregados, dezesseis encontravam-se em fase de execução, após sentença (em tese não derivadas de acordo) , e as demais 87 encontravam-se em tramitação.
60. Importante recuperar que foram constatados pagamentos de adicionais de insalubridade em grau máximo, durante as vigências contratuais, a pouco mais de vinte empregados, por contrato, consoante informações colhidas pela equipe de fiscalização. Esses seriam os valores a que faz jus à empresa, no âmbito administrativo.
61. A condenação em ações trabalhistas em favor dos empregados é matéria que deve ser tratada no âmbito da justiça do trabalho. Efetivamente, é materialmente relevante informação prestada pela empresa. Todavia, não se vislumbra que contratos públicos ou privados devam ser revistos a cada ocorrência trabalhista verificada em relação às partes.
62. A legislação tributária, aliás, contempla a possibilidade de as empresas, anualmente, provisionarem possíveis perdas em ações trabalhistas, ou seja, lançarem como despesas, abatendo, portanto, do lucro, os valores estimados nessa rubrica a partir de parâmetros estabelecidos pela Receita Federal do Brasil, ou a adoção de um percentual fixo a esse título.
63. Desse modo, parece equivocado o reconhecimento como custo ou preço dos serviços prestados à Administração as parcelas salariais consideradas pela Justiça do Trabalho, para fins de recomposições contratuais pretéritas. 
64. Naquela esfera deve a empresa buscar se resguardar de ter de pagar verbas porventura indevidas. Firmar acordos ou contestar os pleitos é matéria de competência interna da empresa, que deve analisar sua capacidade de suportar eventuais passivos decorrentes das reivindicações e informar ao Juízo seu entendimento quanto às questões postas. No caso, a empresa, em tese, não teria recebido da Administração valores que contemplassem o pagamento de adicional de insalubridade de 40% para mais de duzentos empregados.
65. Isso posto, convalidando o método e os cálculos utilizados pela equipe, somos pela manutenção da retenção de valores pagos a maior de adicional de insalubridade sob o título de Depreciação - Insalubridade 40%, nos três contratos em exame.
Custos indiretos devido à necessidade de cobertura de reposições (reserva técnica) e de cobertura de pessoal no Restaurante Universitário aos finais de semana lançados em duplicidade:
66. A peça 88 não contém comentários ou informações específicas quanto aos itens acima. Segundo o Relatório de Auditoria, esses custos teriam sido lançados em duplicidade.
67. A instrução anterior, refutando a tese apresentada à peça 68, relativamente à questão do restaurante (a empresa não se pronunciou sobre a duplicidade de custos referentes às reposições/faltas) , de que as atividades realizadas nos finais de semana naquele local deveriam receber tratamento diferenciado em relação ao que previa a Instrução Normativa SLTI MPOG 02/2008, tendo isso sido lançado à parte (o que a auditoria considerou como duplicidade) , entendeu que as produtividades estabelecidas para a área (300 m²/servente) , bastante inferior às exigidas para demais (1100 m²/servente; fonte Contrato 195/2015) , já contemplariam um número de postos suficientes para a cobertura de finais de semana, na forma a seguir (peça 85, p. 7) :
Supostos custos indiretos indevidos - item 2.2.2.6 da resposta da empresa
48. Foi apontada pelo Tribunal a inclusão indevida de previsão de custo com reposição de faltas (reserva técnica) nas planilhas de custos e formação de preços para os postos de serviço para limpeza do Restaurante Universitário nos fins de semana. Segundo a empresa os serviços no Restaurante Universitário são executados todos os dias da semana, inclusive sábados e domingos, em extenso período de trabalho (em torno de 18 horas) e com elevada quantidade de frequentadores. Para a empresa, essas especificidades não estão previstas na norma padronizada IN 2/2008-SLTI/MPOG que regula a matéria.
49. Discorda-se desse entendimento, pois o que se constata na norma é justamente a consideração das diversas situações, ao fixar parâmetros de produtividade diferentes para cada tipo de área. No caso da UFSC, o contrato 195/2015, por exemplo, fixava o índice de produtividade das áreas internas simples em 1.100 m²/servente, enquanto que para o Restaurante Universitário o índice de produtividade considerado foi de apenas 300 m²/servente. O próprio contrato mencionava que a produtividade 'foi definida com base em estudos realizados... levando em consideração as características especiais dos ambientes em questão, da necessidade primordial de manutenção de higiene e limpeza e do fluxo diário de usuários'.
68. A questão torna-se mais clara com a transcrição do achado de auditoria (peça 43, p. 1517) :
 (...) 
Custos Indiretos (Modulo 5: Custos Indiretos, Tributo e Lucro, Alínea 'A') 
77. A planilha de custos e formação de preços do contrato contemplou, injustificadamente e em duplicidade, na composição do item custos indiretos de todos os serviços (Módulo 5, Alínea A - peça 11, p. 17, 23, 29, 35, 41 e 47) , valores a título de 'Custo de Reposição de Faltas (Reserva Técnica) ' e 'Equipe para cobertura Restaurante Universitário aos finais de semana'. 
78. Registre-se que o 'Custo de Reposição do Profissional Ausente', composto por férias, ausência por doença, licença paternidade, ausências legais e ausências por acidente de trabalho, foi computado, também, em campo específico, 'Submódulo 4.5 - Custo de Reposição do Profissional Ausente', para todos os serviços, nos seguintes valores: 
 (segue-se tabela) 
79. Assim, considerando que todos os custos de reposição por faltas, compreendendo todas os encargos para o período em que o substituto atuar, restaram contemplados no 'Submódulo 4.5 - Custo de Reposição do Profissional Ausente', inadmissível o cômputo do mesmo custo a título de reserva técnica. Ademais, não se pode olvidar que o empregado substituto, cujos custos foram aprovisionados no submódulo 4.5, fica à disposição para ser reaproveitado em quaisquer atividades ou demais contratos que a empresa contratada porventura possua. 
80. A propósito, a jurisprudência desta Corte de Contas é pacífica no sentido de que em contratos de terceirização de mão de obra, inclusive para os casos de dispensa e inexigibilidade de licitação, não deve ser incluída a parcela 'reserva técnica' no Quadro de Insumos e de Remuneração, uma vez que não há justificativas para sua inclusão, haja vista o risco que tal parcela representa de se onerar indevidamente a Administração (Acórdão 3231/2011-TCU-Plenário, 885/2011-TCU-Plenário, 1.597/2010-TCU-Plenário, 1.442/2010-TCU-2ª Câmara e 793/2010-TCU-2ª Câmara) . 
81. Portanto, revela-se injustificada e em duplicidade, configurando sobrepreço, a inclusão da parcela denominada 'Custo de Reposição de Faltas (Reserva Técnica) ' na composição dos Custos Indiretos (Modulo 5, alínea 'A') de todos os serviços, discriminada no item III da tabela de memória de cálculo denominada 'Taxa de Administração' de cada serviço, como segue: 
 (segue-se tabela) 
82. No que se refere aos custos dos serviços de limpeza do Restaurante Universitário, infere-se da composição do preço mensal do contrato (peça 11, p. 137) que foi contemplado para referida área produtividade reduzida de 300m² por servente, ou seja, metade da produtividade mínima de 600 m² exigida no art. 44, inciso I, da IN MPOG/SLTI 2/2008 para a jornada padrão de 8 horas diárias, o que enseja alocação do dobro de serventes em relação ao mínimo previsto no citado normativo. 
83. Assim, ainda que na tabela de custos e formação de preço do contrato tenha sido considerada jornada de 6 horas diárias (33 semanais) para a área do Restaurante Universitário, tem-se que tal critério já contempla os custos de limpeza do Restaurante Universitário aos finais de semana. 
84. Nesse contexto, mostra-se também injustificada e em duplicidade, configurando sobrepreço, a inclusão da parcela denominada 'Equipe para cobertura Restaurante Universitário aos finais de semana' na composição dos Custos Indiretos (Modulo 5, alínea 'A') de todos os serviços, discriminada no item IV da tabela de memória de cálculo denominada 'Taxa de Administração' de cada serviço, como segue: 
 (segue-se tabela) 
85. Portanto, em razão do cômputo injustificado e em duplicidade a título de 'Custo de Reposição de Faltas (Reserva Técnica) ' e 'Equipe para cobertura Restaurante Universitário aos finais de semana', resta configurado sobrepreço no item 'Custos Indiretos' (Alínea 'A' do Modulo 5 - Custos Indiretos, Tributos e Lucro) de todos os serviços que compõem a planilha de custos de formação de preços do contrato, nos seguintes valores: 
 (segue-se tabela) 
 (...) 
69. Não tendo sido contestados mais objetivamente esses itens, no memorial apresentado, e estando as questões apresentadas de forma clara no Relatório de Auditoria de peça 43, não se encontram razões para excluir essas parcelas do sobrepreço apontado.
70. Assim, os itens III, IV e V da peça 88 - i) divergência quanto aos preços considerados corretos pelo Tribunal (e, assinale-se, pela Universidade, que constituiu comissão para avaliar as informações apontadas pelo TCU, e não as refutou; vide §§ 9º, 10 e 11 da instrução de peça 85 e peça 65, p. 1-13) ; ii) caráter de provisão dos itens constantes das planilhas de preço; e iii) as considerações sobre o relatório conclusivo da Secex/SC -, não trouxeram elementos capazes de modificar as análises anteriores.
Precedente cujo entendimento beneficiaria a empresa - Acórdão 7261/2016-TCU-Segunda Câmara
71. Finalmente, a empresa manifesta que a decisão adotada pelo TCU no processo TCProcesso 014.538/2016-4 (Representação relativa à contratação decorrente do Pregão Eletrônico UFSC 31/2016) a beneficiaria na análise do presente caso (item VI da peça 88) . 
72. Alega que o Tribunal considerou, na situação então examinada, como regular a escolha da melhor proposta global de preços para a Administração (no caso a própria UFSC) , não obstante a proposta vencedora ter apresentado supressão de postos de trabalho, com consequências para a formação dos preços unitários. Teria, assim, prevalecido o entendimento do TCU de que importaria, para fins de contratação, o fato de a proposta mensal vencedora ser inferior às demais propostas e aos preços fixados pelo MPOG, e não os valores dos itens da planilha de custos e de formação de preços, individualmente.
73. Como a empresa alega que os contratos ora indicados com sobrepreço apresentaram preços globais inferiores ao de mercado (abaixo das demais propostas) e aos fixados pelo MPOG, busca uma analogia ao caso em comento. 
74. Diferentemente do presente caso, onde uma série de quantitativos e de preços foram considerados excessivos ou duplicados (reposição de faltas/reservas técnicas, coberturas em finais de semana, insalubridade e vales-transporte e alimentação) , no Voto condutor do Acórdão 7261/2016-TCU-Segunda Câmara, proferido no processo indicado pela Ondrepsb, verifica-se que a Sra. Ministra-Relatora Ana Arraes considerou correta a escolha da proposta vencedora porque estavam corretas as produtividades estimadas (número de postos) e os preços negociados, à exceção de dois subitens, que teriam derivado de um maior dimensionamento dos serviços (§§ 10 a 14 do Voto, peça 110) , sem repercussão nos pagamentos a serem feitos em face de que esses deveriam corresponder aos quantitativos e à qualidade serviços efetivamente atestados pela Administração (§ 4º do Voto, peça 110) .
75. Dessa forma, não se entende aplicável à matéria o julgado informado pela contratada, mais uma vez se referendando, integralmente, a proposta de peças 85, no que diz respeito à empresa Ondrepsb Limpeza e Serviços Especiais Ltda.
76. Cabe referir que a situação constituída em relação ao Sr. Antônio Carlos Montezuma Brito, exPró-Reitor de Administração da Universidade Federal de Santa Catarina, quanto aos fatos em exame, já foi objeto de pronunciamentos no âmbito desta Unidade às peças 86 e 87, onde foi proposta a rejeição das suas razões de justificativa e a aplicação de multa ao gestor.
CONCLUSÃO
77. Às peças 85, 86 e 87 foram lançadas a instrução de mérito e os pronunciamentos desta UT acerca da apuração de sobrepreços nos contratos 244/2014, 75/2015 e 195/2015, celebrados entre a UFSC e a empresa Ondrepsb Limpeza e Serviços Especiais Ltda., objeto da auditoria de conformidade realizada, em 2015, naquela Unidade Jurisdicionada.
78. A empresa, que já teve valores retidos por força de decisão cautelar do TCU adotada nestes autos, apresentou, após as etapas citadas no parágrafo acima, um memorial, a título de manifestação complementar, devido à ocorrência de fatos que entende serem supervenientes, pedindo, ao final, que os fatos sejam reconsiderados (peças 88 a 107) .
79. Retornaram os autos à Secex/SC em atendimento ao Despacho proferido pelo Excelentíssimo Sr. Ministro-Relator Augusto Sherman Cavalcante à peça 108, onde Sua Excelência determinou o reexame da matéria.
80. Examinados os argumentos e os documentos trazidos pela Ondrepsb, propõe-se, à luz do exposto nos §§ 7º a 76, a continuidade dos autos com a manutenção, na íntegra, da proposta de peça 85, alterada pelo pronunciamento de peça 86.
PROPOSTA DE ENCAMINHAMENTO
81. Diante do exposto, submetem-se os autos à consideração superior, propondo a manutenção, na íntegra, da proposta lançada à peça 86.".
	É o relatório.

8.1. Thamna Puel de Oliveira (35717/OAB/SC) e outros, representando Antonio Carlos Montezuma Brito. 
8.2. Sandro Luiz Rodrigues Araújo (11.148/OAB/SC) e outros, representando Ondrepsb Limpeza e Serviços Especiais Ltda.

Não atuou.

RELATÓRIO DE AUDITORIA. CONTRATOS DE CONSERVAÇÃO E LIMPEZA. DISPENSA DE LICITAÇÃO INDEVIDA. AUSÊNCIA DE PROJETO BÁSICO. SUPERFATURAMENTO. REJEIÇÃO DAS RAZÕES DE JUSTIFICATIVA. MULTA. ABATIMENTO DAS FATURAS DEVIDAS. CIÊNCIA.

RELATÓRIO DE AUDITORIA (RA)

Secretaria de Controle Externo da Educação (SecexEduc).

Em exame Auditoria realizada na Universidade Federal de Santa Catarina (UFSC) com o objetivo de analisar contratações públicas na área de serviços de limpeza, conservação e asseio, no período de 28/12/2013 a 2/2/2016.
Lembro que o presente trabalho se insere na Fiscalização de Orientação Centralizada (FOC) , orientada pela Secretaria de Controle Externo de Aquisições Logísticas (Selog) , que teve por objetivo detectar a ocorrência de irregularidades em contratações públicas selecionadas a partir de classificação de riscos realizada por modelo probabilístico de análise de dados.
Nesta avaliação, a equipe de auditoria avaliou cinco avenças (Contratos 261/2013, 86/2014, 244/2014, 75/2015 e 195/2015) , celebrados entre a UFSC e a empresa Ondrepsb Limpeza e Serviços Especiais Ltda., sequencialmente, mediante dispensa de licitação, em decorrência do encerramento do contrato 683/2007, o qual vigeu por seis anos, até dezembro de 2013.
A equipe de auditoria aponta a existência de três achados, a saber:
	a) Inexistência de projeto básico/termo de referência;
	b) Contratação direta indevida em virtude de falha de planejamento;
	c) Sobrepreço.
Em relação ao primeiro achado, uma vez submetido o relatório a comentários do gestor, restou reconhecida a falha e, segundo a UFSC, devidamente sanada. 
Os achados mencionados nas alíneas 'b' e 'c', por sua vez, ensejaram a realização da audiência do então Pró-Reitor de Administração da Universidade Federal de Santa Catarina (peça 61) . 
Além disso, quanto ao item 'c', ganha destaque a expedição de medida cautelar em julho de 2017 (peça 56) , no sentido de se manter a retenção do pagamento à empresa contratada - que havia sido adotado de ofício pela UFSC com base no cálculo realizado pela equipe de auditoria - que superassem "em montante suficiente para a satisfação do valor atualizado do débito estimado em R$ 2.217.618.06".
Quanto à continuidade da prestação dos serviços, a unidade técnica registra que o Contrato emergencial 195/2015 foi encerrado em abril de 2016, tendo as respectivas atividades sido substituídas pelo Contrato 52/2016, firmado com a empresa Provac Terceirização de Mão de Obra Ltda., em decorrência do Pregão 31/2016.
Após analisar as repostas às oitivas promovidas em decorrência da medida cautelar exarada, a unidade técnica, em pareceres divergentes (peças 85-87) , propõe a aplicação da sanção ao então pró-reitor e a determinação para que a UFSC promova o acerto de contas com vistas a impedir o pagamento do valor apurado a título de sobrepreço. 
Vale destacar que, após o lançamento da instrução de mérito aos autos (peças 85-87) , a empresa apresentou "manifestação complementar" às peças 88-107. Assim, em homenagem aos amplos contornos dos princípios do contraditório e ampla defesa, restituí o feito à unidade técnica, a fim de que fossem examinados os novos elementos, tendo a unidade técnica mantido o posicionamento anterior (peças 111-113) .
Brevemente historiado, passo a tratar dos três achados supra ante os elementos constantes dos autos. 
II
Primeiramente, quanto ao achado referente à "Inexistência de projeto básico/termo de referência", acolho, com ajustes de forma, a proposta instrutória no sentido de expedir ciência à UFSC a respeito. 
Já no que diz respeito ao "sobrepreço" identificado, faz-se mister tecer considerações mais pormenorizadas. 
Lembro que, na auditoria realizada entre 2015 e 2016, a equipe do TCU identificou indícios de "sobrepreço" nas planilhas de formação de preços relativas aos Contratos 244/2014 (valor mensal de R$ 1.452.655,22) , 75/2015 e 195/2015 (ambos com valor mensal de R$ 1.242.309,75) , celebrados entre a UFSC e a empresa Ondrepsb.
Segundo a equipe, as planilhas apresentavam "cômputo de verbas trabalhistas em duplicidade e de quantitativos e percentuais superiores aos previstos na legislação em vigor e aos efetivamente pagos aos empregados da contratada" (peça 43, p. 13) , o que indicava a ocorrência de pagamento a maior da ordem de R$ 2.217.608,06, sendo R$ 821.159,03 no Contrato 75/2015, R$ 849.009,66 no Contrato 244/2014 e R$ 547.439,36 no Contrato 195/2015 (peças 40 a 42) . 
Nestes termos, o valor excessivo decorre de incorreções quanto aos cálculos do (i) vale-alimentação e do (ii) vale-transporte, (iii) cômputo em duplicidade/inadequado do adicional de insalubridade, (iv) pagamentos indevidos a título de custos indiretos e (v) de tributos e lucros.
O excesso de pagamento relativo ao vale-alimentação, item (i) supra, é resultado do cálculo de 25 vales por mês para todos os serviços, ao passo que a equipe reputou correta a quantidade de 21.
Quanto ao vale-transporte, item (ii) , da mesma forma, o cálculo empresarial havia tomado por base a quantidade de 50 vales-transportes (25 dias x 2 passagens) , sendo que a quantidade correta seria de 42, segundo a equipe.
Já no que se refere ao cômputo indevido do adicional de insalubridade, item (iii) supra, a equipe identificou, em síntese, para o Contrato 244/2014, que a respectiva planilha de custos contemplou, para todos os serviços, adicional de insalubridade, correspondente a 20% do salário base, e, adicionalmente, a "depreciação de insalubridade 40%", resultando no cômputo de adicional à razão de 60% para uma parcela de empregados. Além disso, mesmo nos casos em que não houve extrapolação da alíquota máxima de 40%, o valor pago para cada profissional estaria levando em consideração o adicional de insalubridade à 40% (grau máximo) em todos os serviços, ao passo que apenas uma fração dos terceirizados estaria efetivamente recebendo o adicional em grau máximo.
No tocante aos pagamentos indevidos a título de custos indiretos, item (iv) supra, a equipe aponta que as falhas repousam em duas rubricas das planilhas. Primeiramente, afigurava-se ausente a justificativa para a previsão do item "Custo de Reposição de Faltas (Reserva Técnica) ", bem como seu pagamento em duplicidade, ante a inclusão do item específico "Custo de Reposição do Profissional Ausente". 
Em segundo lugar, o cômputo de item específico para "Equipe para cobertura Restaurante Universitário aos finais de semana" se afigura indevido, segundo a unidade técnica, dado que fora utilizada, para fins de cálculo, a produtividade de 300m2 por servente, o que representa metade da metade da produtividade mínima de 600 m² exigida no art. 44, inciso I, da IN MPOG/SLTI 2/2008 para a jornada padrão de 8 horas diárias (mesmo tomando por base a jornada de 6 horas diárias) .
Em decorrência das falhas dos itens supra, houve a majoração do item relativo a "tributos e lucros", item (v) supra.
Além disso, a unidade técnica aponta que os custos contratuais por servente e encarregado, com jornadas de 8 horas diárias, apresentavam-se em valor superior ao estabelecido como máximo no Caderno Técnico 05/2015 da então SLTI (peça 20, p. 9 a 12) , os quais eram, respectivamente, de R$ 3.397,79 e R$ 4.001,28, enquanto os custos de tais serviços haviam sido contemplados em R$ 3.600,61 e R$ 4.646,34 (peça 10, p. 118-124 e 136-141) no Contrato 244/2014 e em R$ 3.740,77 e R$ 4.798,30 nos Contratos 75/2015 (peça 11, p. 15-20 e 33-38) e 195/2015 (peça 31, p. 17-41) . 
Os cálculos efetuados subsidiaram a expedição de medida cautelar (peça 56) , no sentido de se manter a retenção do pagamento à empresa contratada que superassem a monta de R$ 2.217.618.06 e, ato contínuo, foram objeto de oitiva da UFSC e da empresa contratada. 
Em resposta à oitiva (peça 65) , a UFSC noticia ter designado comissão "para a realização de perícia a fim de averiguar as informações apontadas pelo TCU em seu relatório" a qual, após analisar elementos juntados pela empresa, concluiu, em síntese, "não haver materialidade suficiente para refutar as conclusões do TCU" (peça 65, p. 10) .
A empresa Ondrepsb, a seu turno, apresenta uma série de questionamentos quanto aos cálculos efetuados pela unidade técnica, os quais foram objeto de detida análise por parte da unidade técnica, tendo-se acatado parcialmente as alegações quanto ao (i) vale-alimentação e (ii) vale-transporte, importando na redução do "sobrepreço" para R$ 2.208.534,10.
Acolho parcialmente a proposta instrutória e a respectiva análise, a qual incorporo como razões de decidir naquilo que não colidir com as considerações que se seguem.
Muito embora a empresa tenha demonstrado que o valor contratado ficou abaixo do estimado pela UFSC e, em alguns casos, abaixo do valor máximo estabelecido pelo então Ministério do Planejamento por área interna, não restaram integralmente afastadas as irregularidades observadas nas planilhas de formação de preço por encarregado e servente. 
O que está em discussão, portanto, não diz respeito ao distanciamento dos parâmetros de mercado, mas a cobrança indevida por itens constantes das planilhas de preços, à qual melhor se amolda o enquadramento como "superfaturamento". 
A este respeito, considero que o apontamento de pagamento indevido a título de adicional de insalubridade a 40% merece maiores elucidações. 
Lembro que, à exceção da cumulação dos adicionais de 20% e 40% observada na planilha do Contrato 244/2014 (flagrantemente irregular e reconhecido pela empresa) , a constatação de que o item "depreciação de insalubridade 40%" da planilha era parcialmente indevido pautou-se essencialmente na comparação entre (i) contracheques dos empregados vinculados ao contrato alusivos aos meses de setembro e outubro/2015 - peça 43, p. 15, item 73.2 - e (ii) a estimativa empresarial da quantidade de empregados que receberiam o adicional no importe máximo. 
Assim, como a estimativa era de pagamento para 108 empregados e a equipe de auditoria identificou apenas 23 efetivamente recebendo o adicional no importe máximo, foi considerada irregular a respectiva diferença. 
Nesta esteira, a empresa destaca o cenário de insegurança jurídica quanto ao grau de insalubridade efetivamente devido a cada situação laboral específica, aduzindo que responde por 266 reclamações trabalhistas a este respeito (peça 88, p. 11-13) , apresentando diversas certidões de acordos judiciais mencionando o pagamento do adicional em grau máximo, a exemplo do termo de conciliação à peça 100, p. 61-62.
A unidade técnica assim se manifestou, quando da análise da argumentação trazida aos autos pela empresa (peça 111) : 
"50. Nada obstante o caráter estimativo de determinadas rubricas nas planilhas de custo - como o número de empregados que farão jus à percentual diferenciado de insalubridade - a diferença real verificada (108 estimados versus 23 efetivamente pagos) não permite uma análise mais benéfica à empresa, restando para fins de cálculo de sobrepreço trabalhar com os números reais apurados pela equipe. 
51. Calculados os valores dispendidos pela empresa na rubrica, basta deduzi-los dos preços finais apresentados à UFSC, mensalmente. Se em algum dos contratos já foi procedido ajuste nesse sentido, ainda que parcial, cabe à empresa verificar junto à Universidade, e a esta abater do sobrepreço indicado, demonstrando tal fato ao TCU." (g.n.) 
Com as vênias de estilo, deixo de acolher tal conclusão e a respectiva análise.
Primeiramente, diante dos parâmetros legais e jurisprudenciais provenientes do Direito do Trabalho, é forçoso reconhecer a insegurança jurídica que gravita em torno do recebimento do adicional de insalubridade em grau máximo pelos trabalhadores do setor de limpeza, especificamente quanto à aplicação do inciso II da Súmula 448 do TST aos variados contextos fáticos.
Nesse sentido, considero que os valores já pagos à empresa a título de adicional de 40% não pertencem à Administração, mas aos empregados que fizerem jus a ele. Ainda que não tenham sido pagos por ocasião da execução dos respectivos contratos de trabalho, as evidências demonstram significativa sucumbência da empresa quanto a esta verba. Tal situação, a meu ver, encontra-se fartamente exemplificada pela empresa, à luz das demandas trabalhistas evidenciadas nos autos (peças 99-107) .
Além disso, considero fragilizada a extrapolação da situação fática dos meses de setembro e outubro para todo o período contratual. Lembro que, na apuração dos débitos por meio de estimativa, como no presente caso, o valor apurado seguramente não deve extrapolar o real devido (RI/TCU, art. 210, §1º, II) . 
Com efeito, considero que o valor relativo a tal apontamento (exceto quanto à cumulação dos adicionais de insalubridade no total de 60% - Contrato 244/2014) deve ser expurgado do último cálculo instrutório (peça 83) , no sentido de se reduzir o valor a ser abatido dos créditos devidos à empresa. 
Assim sendo, deve a UFSC realizar o encontro de contas, promovendo-se o abatimento do montante calculado a título de superfaturamento, facultando-se à Universidade o pagamento quanto ao restante.
Friso que, no cálculo a ser realizado pela UFSC, devem-se considerar como indevidos (i) a cumulação dos adicionais de insalubridade no total de 60% - Contrato 244/2014, (ii) os pagamentos indevidos a título de custos indiretos e (iii) os respectivos efeitos em tributos e lucros.
Por fim, ante a ausência de indícios de que a fiscalização contratual exercida pela UFSC houvesse detectado a diferença entre o efetivo pagamento aos terceirizados e a estimativa empresarial relativa ao adicional de insalubridade diferenciado, à luz dos efeitos previstos no item V da Súmula 331 do TST e do disposto no inciso II do art. 40 da IN 5/2017-Seges/MP, considero oportuno expedir "ciência" à UFSC, a fim de que sejam evitadas novas falhas na fiscalização dos contratos com dedicação exclusiva de mão de obra.
III
No tocante às audiências realizadas, destaco que o então Pró-Reitor de Administração da Universidade Federal de Santa Catarina, Sr. Antônio Carlos Montezuma Brito, fora ouvido em relação (i) às sucessivas contratações mediante dispensa decorrentes de falta de planejamento e inércia da Administração e (ii) ao sobrepreço. 
Em síntese, o responsável aduziu que (peça 82) :
a) 	durante o período em que o Contrato 683/2007 esteve em vigor (até o ano de 2013) , a instituição passou por aumento do número de cursos, espaço físico e alunos, o que teria demandado incremento nas necessidades da universidade relativamente aos serviços limpeza, conservação e asseio;
b) 	sob a nova direção da universidade, foi reestruturado o Departamento de Projetos e Contratos (DPC) , sendo lotados novos servidores, o que acarretou a necessidade de capacitação de servidores para a área de aquisições, num cenário permeado por greves de professores e técnicos administrativos;
c) 	a nova contratação passaria a prever que a empresa contratada deveria fornecer os materiais de limpeza e equipamentos necessários para a prestação dos serviços, além de outras exigências que diferenciavam a nova contratação de outras anteriormente realizadas pela UFSC;
d) 	que esses fatores, juntamente com a identificação de falhas em edital enfim publicado, teriam acarretado a "revogação" de certame;
e) 	após finalmente publicado o edital do PE 43/2014, houve questionamentos judiciais, os quais suscitaram sua anulação e, consequentemente, a necessidade de contratação emergencial.
Após analisadas suas razões de justificativa, o Auditor Federal responsável propôs inicialmente o acatamento integral tendo em vista "todo o imbróglio jurídico e administrativo" aduzido pelo responsável (peça 85, item 63) , a exemplo da impugnação judicial do Pregão Eletrônico 43/2014, que tinha por objeto o serviço de limpeza e conservação.
O Diretor responsável pela supervisão dos trabalhos, a seu turno, divergiu do referido encaminhamento quanto às sucessivas contratações mediante dispensa (peça 86) , entendimento que contou com a chancela do titular da então SecexSC (peça 87) .
A meu ver, assiste razão ao Diretor, pelo que incorporo a referida análise às minhas razões de decidir. 
Acrescento que, a despeito de a decisão de mérito pela anulação do PE 43/2014 ter sido prolatada em 14/7/2014 e, em sede de apelação pela UFSC, confirmada em 11/2/2015 (peça 6, p. 9 e 14) , o próprio Pró-Reitor já havia autorizado a anulação do Pregão 43/2014 em 22/8/2014 (peça 6, p. 7) , tendo a decisão sido publicada no Diário Oficial da União de 26/8/2014 (peça 6, p. 17) . Nesse sentido, não se pode ofuscar o fato de a realização da licitação ter ocorrido somente em abril de 2016, cerca de quatorze meses após a confirmação da determinação judicial para anulação do certame. Neste ínterim, foram ainda celebrados os Contratos 75/2015, em 1º/7/2015 (peça 11) , e 195/2015, em 28/12/2015 (peça 31) .
Assim sendo, rejeito parcialmente as justificativas apresentadas, devendo-se aplicar a multa do art. 58 da Lei Orgânica ao Sr. Antônio Carlos Montezuma Brito, então Pró-Reitor de Administração da Universidade Federal de Santa Catarina. 
Ante o exposto, manifesto-me por que o Tribunal aprove o acórdão que ora submeto à deliberação deste Colegiado.
TCU, Sala das Sessões Ministro Luciano Brandão Alves de Souza, em 17 de julho de 2019.
AUGUSTO SHERMAN CAVALCANTI
Relator